---
title: "aflevering 1"
output:
  pdf_document: default
  html_document: default
date: "2025-02-11"
---

## Aflevering 1

lad F betegne :

$$ F(x)=\begin{cases} 
      1-e^{-\lambda*\sqrt{x}} & x\geq 0 \\
      0 & ellers \\
   \end{cases}
$$ hvor $\lambda>0$

```{r}
#koden fra opgaven
set.seed(150)
N = 100
Xsim = (rexp(N,rate=1))^2

```

## del 1

vis at p-fraktilen $q_p$ for F er givet $$q_p = \dfrac{(log(1-p))^2}{\lambda^2}$$ $$q_p = \dfrac{(log(1-p))^2}{\lambda^2} \Leftrightarrow q_p*\lambda^2=(log(1-p))^2$$ $$\sqrt{q_p}*\lambda=log(1-p)\Leftrightarrow e^{\sqrt{q_p}*\lambda}=1-p$$ $$\Leftrightarrow p=1-e^{\sqrt{q_p}*\lambda}\text{  eller  }  p=F(q_p)$$ som er præcis definationen af p fraktilen når F er kontinuert

```{r}

index=(1:N-1/2)/N
Faktiske_Kvartiler=sort(Xsim)
Teoretsieke_Kvartiler=(log(1-index))^2
plot(Faktiske_Kvartiler,Teoretsieke_Kvartiler)
abline(a=0,b=1)
```

vi ser på grafen at siden at punkterne ligger op ad identitetslinjen er det rimeligt at tro på at observationsrækken har fordelingsfunktio F med $\lambda=1$

## del 3

siden observationsrækkerne er simulationer fra (rexp(N,rate=1))\^2 må simulationerne have fordelingen F med $\lambda=1$
