---
output:
  pdf_document: default
  html_document: default
---
##givet funktion til flere qqplots

```{r}
qqnorm_multi <- function(y, groups, col = NULL, pch = NULL, 
   main = "", xlab = "Theoretical Quantiles", ylab = "Sample Quantiles",
                           ..., legend = TRUE, qqlines = TRUE){
  # lidt fejlbehandling
  if (missing(y)) stop ("no data given")
  if (missing(groups)) stop ("no groups given")
  if (length(y) != length(groups)) stop ("y and groups need to be vectors of same length")
  
  # lav en faktor variabel, hvis ikke groups allerede er det
  groups = factor(groups)
  # valg farver og symboler hvis de mangler
  ngroups <- nlevels(groups)
  if (is.null(col)) col <- 1 : ngroups
  col <- rep(col, length.out = ngroups)
  if (is.null(pch)) pch <- 1 : ngroups
  pch <- rep(pch, length.out = ngroups)
  # beregn værdier
  allqq <- tapply(y, groups, qqnorm, plot.it = FALSE)
  xrange <- range(sapply(allqq, function(res) range(res$x)))
  yrange <- range(sapply(allqq, function(res) range(res$y)))
  plot(xrange, yrange, type="n", xlab = xlab, ylab = ylab, main = main)
  for (i in seq_along(allqq)) {
    points(allqq[[i]], col = col[i], pch = pch[i], ...)
    if (qqlines) qqline(allqq[[i]]$y, col = col[i], ...)
  }
  if(legend) legend("topleft", legend = names(allqq), col = col, pch = pch)
}
```

---
title: "aflevering 6"
output: html_document
date: "2025-03-24"
editor_options: 
  markdown: 
    wrap: 72
---

##opsætning

```{r}
skaerm<-read.csv("/Users/asgeraircool/rdata/Smartphone.csv",stringsAsFactors = TRUE)
head(skaerm)
```

##a

```{r}
eks1<-subset(skaerm,subset = Eksperiment=="Ex1")
eks2<-subset(skaerm,subset = Eksperiment=="Ex2")
qqnorm_multi(eks1$SPD,factor(eks1$Alder))
```

det ser ikke urimeligt uf at antage at data er normaltfordelt

##b

$M_0:SPD_{i,j,k}\sim N(\mu_{i,j},\sigma^2_{i,j}) \,\, for \,\,i\in\{Ex1,Ex2\}\,\,j\in\{unge,midaldrene,aeldre\}\,\, k\in\{1,\dots,n_{i,j}\}\,\,+UAFH$

```{r}
#vi laver de 6 modeller
ung1<-subset(eks1,subset = Alder=="unge")
ung2<-subset(eks2,subset = Alder=="unge")
mid1<-subset(eks1,subset = Alder=="midaldrende")
mid2<-subset(eks2,subset = Alder=="midaldrende")
gammel1<-subset(eks1,subset = Alder=="aeldre")
gammel2<-subset(eks2,subset = Alder=="aeldre")
```

vi opstiler hypotesen om fælles varians

$H_0:\sigma_{i,j}^2=\sigma^2_{k,m} \,\,\,for\,\,\,i,k\in\{Ex1,Ex2\}\,\, og\,\,j,m\in\{unge,midaldrene,aeldre\}$

```{r}

#opdeler data for at lave bartlett's test 
lmu1<-lm(SPD~1,data=ung1)
lmu2<-lm(SPD~1,data=ung2)
lmm1<-lm(SPD~1,data=mid1)
lmm2<-lm(SPD~1,data=mid2)
lmg1<-lm(SPD~1,data=gammel1)
lmg2<-lm(SPD~1,data=gammel2)


bartlett.test(list(lmu1,lmu2,lmm1,lmm2,lmg1,lmg2))
```

p værdi ikke kritisk da accepteres hypotesen

```{r}
interaction.plot(skaerm$Eksperiment,skaerm$Alder,skaerm$SPD)
interaction.plot(skaerm$Alder,skaerm$Eksperiment,skaerm$SPD)
```

plottet ser nogen lunde lineært ud vi sr i hvertfald at der ikke nogle
tydelige brud på antagelserne i den additive model så vi tester om vi
kan gå i den additive model
$M_1:SPD_{i,j,k}\sim N(\mu_{i,j},\sigma^2_0) \,\, for \,\,i\in\{Ex1,Ex2\}\,\,j\in\{unge,midaldrene,aeldre\}\,\, k\in\{1,\dots,n_{i,j}\}\,\,+UAFH$

$$M_2:SPD_{i,j,k}\sim N(\alpha_i+\beta_j,\sigma^2_0) \,\, for \,\,i\in\{Ex1,Ex2\}\,\,j\in\{unge,midaldrene,aeldre\}\,\, k\in\{1,\dots,n_{i,j}\}\,\,+UAFH$$

vi laver de tilsvarende lineære modeller og kører F-test via anova

```{r}
m1<-lm(SPD~Eksperiment:Alder,data=skaerm)
m2<-lm(SPD~Eksperiment+Alder,data=skaerm)
anova(m2,m1)
```

ikke kritisk p værdi da redures modellen til den additive

##c

vi opskriver den reducerede model for qt aldersgruppe ikke har nogen
effetkt

$M_3^{E}:SPD_{i,k}\sim N(\alpha_i,\sigma^2_0)\,\, for\,\, i\in\{Ex1,Ex2\}, k\in\{1,\dots,n_{i}\}\,\,+UAFH$

```{r}
#vi bygger m3^E og der om modellen kan reduceres med anova
m3e<-lm(SPD~Eksperiment,data=skaerm)
anova(m3e,m2)
```

p værdi er kritisk så hypotesen om at alder ikke har nogen betydning
forkastes

vi opstiller den anden model
$$M_3^{A}:SPD_{j,k}\sim N(\beta_j,\sigma^2_0)\,\, for\,\, j\in\{unge,midaldrende,aeldre\}, k\in\{1,\dots,n_{j}\}\,\,+UAFH$$
vi gør lige som før og laver ny lineær model og tjekker om vi kan
reducerer med anova

```{r}
#vi bygger m3^A og der om modellen kan reduceres med anova
m3a<-lm(SPD~Alder,data=skaerm)
anova(m3a,m2)
```

igen er p værdien pritisk og vi reducerer ikke modellen altså er
modellen vi ikke umildbart kan reducere ydderligere

$$M_2:SPD_{i,j,k}\sim N(\alpha_i+\beta_j,\sigma^2_0) \,\, for \,\,i\in\{Ex1,Ex2\}\,\,j\in\{unge,midaldrene,aeldre\}\,\, k\in\{1,\dots,n_{i,j}\}\,\,+UAFH$$
##d

```{r}
summary(m2)
confint(m2)
sigma(m2)
```

vi aflæser fra summary at skønnet for middelværdien for ældre i
experiment 1(som er vores udgangspunt) er 2816.4 fra confint aflæser vi
konfidensintervallet for forskellen i middelværdi til [-1465.283 ,
-317.782086]
med et spredningsskøn på:
787.24

