---
title: "aflevering 7"
output:
  pdf_document: default
  html_document: default
date: "2025-04-01"
---
```{r}
firmaer<-read.csv("/Users/asgeraircool/rdata/Firmaer.csv")
head(firmaer)
unique(firmaer$sektor)
```
```{r}
detail<-subset(firmaer,subset=sektor=="detail")
energi<-subset(firmaer,subset=sektor=="energi")
industri<-subset(firmaer,subset=sektor=="industri")
```
##1
```{r}
lmd<-lm(omsaet~vaerdi,data=detail)
lme<-lm(omsaet~vaerdi,data=energi)
lmi<-lm(omsaet~vaerdi,data=industri)

plot(detail$vaerdi,detail$omsaet,col="red",xlim=c(5,10),ylim=c(5,10))
abline(lmd,col="red")
points(energi$vaerdi,energi$omsaet,col="blue")
abline(lme,col="blue")
points(industri$vaerdi,industri$omsaet,col="green")
abline(lmi,col="green")
```
det ser rimeligt ud at antage en lineær sammenhæng for at tjekke efter tegne vi residualplot

```{r}
plot(lmd$residuals~detail$omsaet)
abline(0,0)
plot(lme$residuals~energi$omsaet)
abline(0,0)
plot(lmi$residuals~industri$omsaet)
abline(0,0)
```
igen ser residualerne rimelige ud uden systematisk afvigelse 

altså starter vi i modellen 
$M_0: O_{i,k}\sim N(\alpha_i,\beta_i*V_{i,k}\,,\sigma_i^2)\quad for\,\,\, i\in \{detail,energi,industri\} \quad for \,\,k \in\{1,\dots,n_i\}$

##2
$H_0:\sigma_i^2 =\sigma_0^2\quad for \quad i \in\{detail,energi,industri\}$
vi kører en bartletts test for at tæste hypotesen


```{r}
bartlett.test(list(lmd,lme,lmi))
```
p værdien er ikke kristisk så vi går videre med ens varians 
##3
vi opskriver de rigtige neære modeller og kører anova for at se om det er rimligt at reducere modellen
$M_1:=O_{i,k}\sim N(\alpha_i,\beta_i*V_{i,k}\,,\sigma_0^2)\quad for\,\,\, i\in \{detail,energi,industri\} \quad for \,\,k \in\{1,\dots,n_i\}$

$$M_2:O_{i,k}\sim N(\alpha_i,\beta*V_{i,k}\,,\sigma_0^2)\quad for\,\,\, i\in \{detail,energi,industri\} \quad for \,\,k \in\{1,\dots,n_i\}$$
vi tester hypotesen om at fi kan reducere fra m1 til m2 med anova
```{r}
lmm1<-lm(omsaet~sektor*vaerdi,data=firmaer)
lmm2<-lm(omsaet~sektor+vaerdi,data=firmaer)
anova(lmm2,lmm1)
```
p værdien er ikke kritisk da kan det godt antages at hældningen er den samme
##4
vi kører summary på den lineære model

```{r}
summary(lmm2)
```
vi aflæser at p værdien for at $\beta=0$ som er meget kritisk altså kan vi ikke antage at hældningen er lig 0

##5
vi udregner konfidensintervallet
```{r}
df<-lmm2$df.residual
s<-sigma(lmm2)
upper<-sqrt((df*s^2)/qchisq(0.025,df))
lover<-sqrt((df*s^2)/qchisq(1-0.025,df))
lover
upper

```
altså er 95% konfidensintervallet for $\sigma_0$ [0.4147375 ,0.6877669]




##6

vi aflæser fra confint
```{r}
confint(lmm2)
```
da har vi at 95% konfidensintervalet for $\beta$ er [0.5894214, 1.0404821]












