---
title: "alfevering 8"
output:
  pdf_document: default
  html_document: default
date: "2025-04-06"
---

dataindlæsning
```{r}
oktan<-read.csv("/Users/asgeraircool/rdata/oktan.csv")
head(oktan)
```
##a
$$
M_0: oktan_i\sim N(\alpha+\beta_{T1}*T1_i+\beta_{T2}*T2_i+\beta_{T3}*T3_i+\beta_{T4}*T4_i+\beta_{T5}*T5_i,\sigma^2_0)\quad for \quad i\in\{1,...,n_i\}
$$

##b

vi kører backwards selection proceduren 
```{r}
m0<-lm(oktan~T1+T2+T3+T4+T5,data=oktan)
summary(m0)
```
$\beta_{t3}=0$ har størst p værdi da går den ud som den første
```{r}
m1<-lm(oktan~T1+T2+T4+T5,data=oktan)
summary(m1)
```
nu T4
```{r}
m2<-lm(oktan~T1+T2+T5,data=oktan)
summary(m2)
```
nu T5
```{r}
m3<-lm(oktan~T1+T2,data=oktan)
summary(m3)
```
hvorefter proceduren stopper og vi ender i model 3
$$
M_3: oktan_i\sim N(\alpha+\beta_{T1}*T1_i+\beta_{T2}*T2_i,\sigma^2_0)\quad for \quad i\in\{1,...,n_i\}
$$

##c

vi tjekker om reductionen er rimelig med anova

```{r}
anova(m3,m0)
```
som har en P værdi over 0.05 da er reductionen rimelig

##d
```{r}
qqnorm(m3$residuals)
qqline(m3$residuals)
```
vi har en super fin snoen ad qq line da kan residualerne antages normalfordelte 
vi plotter også residualerne mod de forskellige variable

```{r}
par(mfrow=c(1,2))
plot(m3$residuals~oktan$T1)
plot(m3$residuals~oktan$T2)
plot(m3$residuals~oktan$T3)
plot(m3$residuals~oktan$T4)
plot(m3$residuals~oktan$T5)
```
vi ser også på de 5 residual plots at det ikke ligner at der er nogen systematisk afvigelse i residualerne

##e
vi aflæser blot fra et konfint kald

```{r}
confint(m3)
```
for de forskellige
$\alpha$ [91.04452 , 94.66783]
$\beta_{T1}$ [-102.67741 , -92.63447]
$\beta_{T2}$ [39.13918 , 49.87338]


