---
title: "aflevering 2"
output:
  pdf_document: default
  html_document: default
date: "2025-02-19"
editor_options:
  markdown:
    wrap: 72
---

opgave 1

```{r}
Goegen<- read.csv("/Users/asgeraircool/rdata/Goegen.csv")


formVip=subset(Goegen, subset = (Art =="Vipstjert" ))
formEng=subset(Goegen, subset = (Art =="Engpibe" ))

qqnorm(formVip$Form, main="Vip")
qqline(formVip$Form)
qqnorm(formEng$Form,main="Eng")
qqline(formEng$Form)
```

vi ser på de to plots og ser at de begge snoersig pænt om en linie og er
da normaltfordelte. "Vip" har et par outliers men disse tænker jeg ikke
er signifikante ved så småt et datasæt

```{r}
boxplot(Goegen$Form~Goegen$Art)
```

vi kalder eng vip for observationsrække 1 og Eng for observationsrække 2
vi ser at engelpiben måske har en masse der ligger lidt højere mens at
størelsen af deres ikke kritiske intervaller ser meget ens ud

opgave 2

$$M_0:X_{i,j}\sim N(\mu_i,\sigma^2_i)\,\, iid.$$

```{r}

art <-c("Vipstjert","Engpibe")
observationer<-c(length(formVip$Form),length(formEng$Form))
gennemsnit <- c(mean(formVip$Form),mean(formEng$Form))
spredning <- c(sd(formVip$Form),sd(formEng$Form))
nedre<- c(mean(formVip$Form)+qt(0.025,length(formVip$Form)-1)*sd(formVip$Form)/sqrt(length(formVip$Form)),mean(formEng$Form)+qt(0.025,length(formEng$Form)-1)*sd(formEng$Form)/sqrt(length(formEng$Form)))
ovre<-c(mean(formVip$Form)+qt(1-0.025,length(formVip$Form)-1)*sd(formVip$Form)/sqrt(length(formVip$Form)),mean(formEng$Form)+qt(1-0.025,length(formEng$Form)-1)*sd(formEng$Form)/sqrt(length(formEng$Form)))
#jeg forsøgte at trække vektoren af confindesintervallet ud af test funktionenn men kunne ikke få de til 
#at virke og stadig have dataen i en dataframe så jeg skrev udregningen ind manuelt...

tabel<-data.frame(art,observationer,gennemsnit,spredning,nedre,ovre)
tabel


```

opgave 3

hypotese
$$h_0:\sigma_0=\sigma_1=\sigma_2\Leftrightarrow \dfrac{\sigma_1}{\sigma_2}=1$$
vi laver varianstesten

```{r}
var.test(formVip$Form,formEng$Form)
```

p værdien\>0.05 da forkastes hypotesen ikke

opgave 4 $$M_1: X_{i,j}\sim N(\mu_j,\sigma_0) \,\, iid.$$ opstiller
modellen under hypotese $$h_1: \mu_1=\mu_2$$ vi laver testen

```{r}
t.test(formVip$Form,formEng$Form,var.equal = TRUE)
```

vi ser at p værdien er mindre end 0.05 da forkastes hypotesen og altså
$\mu_1\neq\mu_2$

opgave 5 samme test giver os konfidensintervallet for forskellen

-0.04913384 -0.01023949

den egentlige forskel i opgaven er $$0.7222867-0.7519733=-0.0296866$$
som jeg ikke vil mene er en særlig stor forskel men når man kigger på
variansen og antallet af observationer kan vi stadig konkluderer at der
er for stor forskel til at vi kan accepterer at de 2 har ens middelværi
