---
title: "tø uge 4"
output: html_document
date: "2025-02-15"
---

## Opgave 1.4

regn $[Q_1-1.5IQR, Q_3+1.5IQR]$

```{r}

q1=qnorm(0.25)
q3=qnorm(0.75)
iqr=2*q3

l=q1-3/2*iqr
u=q3+3/2*iqr
l
u
```

```{r}
#sandsynligheden for et kritisk udfald
p=(pnorm(u)-pnorm(l))
1-p
```


```{r}
#jeg tænker vi ser det som om vi tager N værdier ud fra stikprøven og skal finde ud af hvor mange af dem er outliers
# N_outliers er binomail fordelt da hver enkelt prøve enten kan være kritisk eller ikke kritisk da bernulli med sansynlighed p fra oven over
# summen af bernulli er binomial da er 
```


det er lidt svært at finde ud af hvad man skal svare på men jeg kan da prøve at give det et skud
for en anden normal fordeling rykker vi vel bare massen og flader den muligvis ud men strukturen burde være den samme
for enhver uniform fordeling tænker jeg at der ikke kan være nogle kritiske udfald da massen er helt flad og 1, og 3, kvartil hver vil lække på 1/4 og 3/4 af intervallets længde da bliver intervallet for boxplottet større end det egentlige interval
for eksponentielfordelingen kan vi nemt se at alle kritiske udfald mp lægge til højre ved at kigge på kvartilfunktionen fundet i tidliger opgavere


```{r}
stikprove <- c(0,2, 15:21, 25, 30)
boxplot(stikprove)
boxplot.stats(stikprove)
boxplot.stats(stikprove)$out
length(boxplot.stats(stikprove)$out)
```

```{r}
replicate(5, 3) # danner en vektor med 5 indgange af 3
replicate(5, mean(rnorm(4))) # danner en vektor med 5 ingange af gennemsnittet af 4 tikprøver af en standard normalfordeling
```



```{r}
replicate(100, length(boxplot.stats(rnorm(10))$out))  # danner en vektor af længde 100 som tæller antaller af outilers ved 10 stikprøver fra standard normalfordelingen
mean(replicate(100, length(boxplot.stats(rnorm(10))$out))) #tager gennemsnittet af udtrykket over
```


```{r}
n=10000
mean(replicate(100, length(boxplot.stats(rnorm(n))$out)))
```

rammer rimeligt spot on


```{r}
n=10000
mean(replicate(100, length(boxplot.stats(runif(n))$out)))
```
```{r}
n=10000
mean(replicate(100, length(boxplot.stats(rexp(n))$out)))
```

## opgave 1.28##

```{r}
getwd()
data <- scan("rdata/Alluvialkegle.txt")

```
```{r}
hist(data)
qqnorm(data)
qqline(data)

logdata=log(data)

qqnorm(logdata)
qqline(logdata)
```


vi ser at log data snoer sig pænt om qqline hvor at vi ved det normale qqplot har for stor systematisk afvigelse i "halerne"

vi har nu sagt at log data er normaltfordelt og vi skal nu lave statistisk test om hypotesen 
$$m_1: log(X_i) \,\,is\, \, Normal  $$
$$h_0: \mu=1\leftrightarrow log(\mu)=0$$
```{r}
t.test(logdata,mu=0)

```

```{r}
#confindence interval for varians og spredning
f=length(logdata)-1
l=f*var(logdata)/qchisq(0.975,df=f)
u=f*var(logdata)/qchisq(1-0.975,df=f)
print("varians")
l
u
print("sd")
sqrt(l)
sqrt(u)
```


## opgave 1.31##

```{r}
dat <- read.csv("rdata/Chatbot.csv")
tekst <- subset(dat,subset= Chatbot=="Text")
tale <- subset(dat,subset= Chatbot=="Avatar")

```

```{r}
qqnorm(tekst$Puls,main="tekst")
qqline(tekst$Puls)
qqnorm(tale$Puls,main="tale")
qqline(tale$Puls)
?qqnorm
```
begge passer fint med normalfordeling tale har et par enkelte outliers til højre men det er ikke nok til at sige den ikke er normaltfordelt 

```{r}
boxplot(dat$Puls~dat$Chatbot)
```
vi ser at både medianen og grænserne for outliers er noget højere for "avatar" end for tekst dette kunne tyde på at de ikke kommer til at have samme fordeling 

```{r}
#for tekst

#antal obserationer
length(tekst$Puls)
#gennemsnit
mean(tekst$Puls)
#sd
sd(tekst$Puls)
#konfidensinterval som også giver lidt mere information
t.test(tekst$Puls)
```


```{r}
#for avatar

#antal obserationer
length(tale$Puls)
#gennemsnit
mean(tale$Puls)
#sd
sd(tale$Puls)
#konfidensinterval som også giver lidt mere information
t.test(tale$Puls)
```


```{r}
#varians test 

var.test(tekst$Puls,tale$Puls,1)


```


hypotesen om ratioen mellem varianserne lig 1 ligger uden for vores 95% sikkerheds interval da forkasten hypotesen og varianserne ses som forskellige fra nu af 



```{r}
t.test(tekst$Puls,tale$Puls,var.equal = FALSE)
```
igen p værdi lavere end 0.05 så hypotesen forkastes da forskellen mellem middelværdierner er for stor
med andre ord 0 er ikke i konfidensintervallet da forkastes hypotesen



```{r}
logtek=log(tekst$Puls)
logtal=log(tale$Puls)


qqnorm(logtek)
qqline(logtek)

qqnorm(logtal)
qqline(logtal)
```
der er en op og ned omkring linien men det ser pænt nok ud til at vi kan sige de er normalt fordelt

```{r}
var.test(logtek,logtal)
```
i denne model er p værdien høj nok til at hypotesen ikke forkastes og vi går derfor videre og siger de har ens varians
```{r}
t.test(logtek,logtal,var.equal = TRUE)
```

```{r}
#vi tjekker hvor meget større log  middelværdien er 
dif=mean(logtek)-mean(logtal)
exp(-dif)
```

avataren giver en ca 20% højere puls i gennesnit












