---
title: "tø uge 5"
output: html_document
date: "2025-03-03"
---
oms opgave 1.37

```{r}
moore<-read.csv("/Users/asgeraircool/rdata/Moore.csv")
aar<-moore$Aar
antal<-moore$Transistorer
log2antal<-log2(antal)
plot(log2antal~aar)
```
jeg vil sige det er en rimelig pæn linje uden systematisk afvigelse

```{r}
lmfit <-lm(log2antal~aar)
sumfit<-summary(lmfit)

plot(lmfit$residuals~aar)
?abline
abline(h=2*sumfit$sigma)
abline(h=-2*sumfit$sigma)
sumfit
```
```{r}
sumfit$coefficients
mean(aar)*0.50673-0.68295
mean(log2antal)
confint(lmfit)

0.5067275+0.01052186*qt(0.975,df=length(aar)-2)
0.5067275-0.01052186*qt(0.975,df=length(aar)-2)

-0.6829498+0.55068876*qt(0.975,df=length(aar)-2)
-0.6829498-0.55068876*qt(0.975,df=length(aar)-2)
```

ja det holder

oms opgave 1.38
```{r}
testtid<-read.csv("/Users/asgeraircool/rdata/Testtid.csv")
logkode<-log(testtid$KodningsTid)
logtest<-log(testtid$TestTid)
plot(logtest~logkode)
lmfit<-lm(logtest~logkode)
sumfit<-summary(lmfit)
sumfit
```
linearitet i logrespons og logforklarende implicerer et polynomie

i summary er testen allerede lavet med p værdi <2e-16 som er mindre end 0.05 da forkastes hypotesen
```{r}
confint(lmfit,level=0.95)
nydata<-data.frame(logkode=6)
predict(lmfit,nydata,interval = "confidence")
predict(lmfit,nydata,interval = "prediction")
```
vi ser at hældningen er omkring de 2/3 hvilket nok betyder at 

størelsesforskellen i intervallerne kommer fra variansen der kommer fra en ny variable fra fordelingen

```{r}

linje<-data.frame(logkode=c(0:1000)*0.07)
pred<-as.data.frame(predict(lmfit,linje,interval = "prediction"))
konf<-as.data.frame(predict(lmfit,linje,interval = "confidence"))


plot(logkode,logtest)
lines(linje$logkode,pred$fit)
lines(linje$logkode,pred$lwr, col="green")
lines(linje$logkode,pred$upr,col="green")
lines(linje$logkode,konf$lwr,col="blue")
lines(linje$logkode,konf$upr,col="blue")
pred





```


oms opgave 1.42


oms opgave 1.43



oms opgave 1.46