##1.57
```{r}
bear<-read.csv("/Users/asgeraircool/rdata/Bear - Copy.csv")
head(bear)

```
```{r}
bear$loghlen<-log(bear$headlen)
bear$loghwid<-log(bear$headwid)
bear$logn<-log(bear$neck)
bear$logl<-log(bear$length)
bear$logc<-log(bear$chest)
bear$logw<-log(bear$weight)
head(bear)
L=list(bear$loghlen,bear$loghwid,bear$logn,bear$logl,bear$logc)
plot(bear$logw~bear$loghlen)
abline(lm(bear$logw~bear$loghlen))
```

$log(W_i)\sim N(\alpha+\beta_{HeadL}*log(HeadL_i)+\beta_{HeadW}*log(HeadW_i)+\beta_{Neck}*log(Neck_i)+\beta_{length}*log(length_i)+\beta_{Chest}*log(Chest_i),\sigma_o^2)$


```{r}
lm1<-lm(logw~loghlen+loghwid+logn+logl+logc,data=bear)
summary(lm1)
plot(lm1$residuals~bear$loghw)
qqnorm(lm1$residuals)

```
super pæn linje med et par enkelte outliers så modellen godtages
```{r}
lm1<-lm(logw~loghlen+loghwid+logn+logl+logc,data=bear)
summary(lm1)

```
```{r}
#loghlen fjernes
lm2<-lm(logw~loghwid+logn+logl+logc,data=bear)
summary(lm2)
```
```{r}
#loghlen fjernes
lm3<-lm(logw~logn+logl+logc,data=bear)
summary(lm3)
```
ikke flere variable kan droppes 
```{r}
#vi kører anova for at se om vi kan reducere til slutmodellen

anova(lm1,lm3)
```
som har en fin p værdi

```{r}
# Residuals
res <- resid(lm3)

# Get model frame (contains response + predictors)
mf <- model.frame(lm3)

# Loop over explanatory variables
par(mfrow = c(1, length(mf)-1))  # Adjust layout
for (i in 2:ncol(mf)) {
  plot(mf[[i]], res,
       main = paste("Residuals vs", names(mf)[i]),
       xlab = names(mf)[i], ylab = "Residuals")
  abline(h = 0, col = "red", lty = 2)  # Null line
}
```
```{r}
qqnorm(lm3$residuals)
```

```{r}
plot(lm3$fitted.values,bear$logw)
abline(0,1)
summary(lm3)
```
vi har en virkelig lav standard afvigelse samt pæne kontroltegninger 
```{r}
X_test<-data.frame(logl=log(45),logc=log(25),logn=log(13))

predict(lm3,X_test,interval = "confidence")
predict(lm3,X_test,interval = "prediction")
X_test
```
```{r}
confint(lm3)
#assuming some kind of independence of these coificients 
1.8746972+1.4686283+0.8238632
0.2447807+0.6649025+1.0982375
#3 is definately in the intervall we will accept 
#even if they arent completely independent the mean 
0.5343+1.0668+1.4865
#is very close to 3 
```

##1.58

```{r}
fisk<-read.csv("/Users/asgeraircool/rdata/Tampere.csv",stringsAsFactors = TRUE)
head(fisk)
levels(fisk$Art)
```
```{r}
fisk$logl1<-log(fisk$L1)
fisk$logl2<-log(fisk$L2)
fisk$logl3<-log(fisk$L3)
fisk$logh<-log(fisk$Hoejde)
fisk$logb<-log(fisk$Bredde)
fisk$logv<-log(fisk$Vaegt)
fisk$lbmi<-fisk$logv-3*fisk$logl3+log(1000)
head(fisk)
```

```{r}
?subset
aborre<-subset(fisk,subset = Art=="Aborre")
brasen<-subset(fisk,subset = Art=="Brasen")
head(aborre)
```
```{r}
t.test(aborre$lbmi,brasen$lbmi,var.equal = FALSE)
```
$$
M_1: log(BMI_{i,j})\sim N(\mu_i,\sigma_i^2)\quad i\in \{Aborre,Brasen,Flire,Rimte,Rutilus\}\quad j\in\{1,2,\dots,n_i\}
$$
```{r}
flire<-subset(fisk,subset = Art=="Flire")
rimte<-subset(fisk,subset = Art=="Rimte")
rutilus<-subset(fisk,subset = Art=="Rutilus")


#vi danner de individuelle modeller og kører først en bartletts test og derefter anova
lmab<-lm(lbmi~1,data=aborre)
lmbr<-lm(lbmi~1,data=brasen)
lmfl<-lm(lbmi~1,data=flire)
lmri<-lm(lbmi~1,data=rimte)
lmru<-lm(lbmi~1,data=rutilus)
```
$H_0: \sigma_i^2=\sigma_0^2 \quad \forall i\in \{Aborre,Brasen,Flire,Rimte,Rutilus\}$

vi tester hypotesen med en bartletts test
```{r}
bartlett.test(list(lmab,lmbr,lmfl,lmri,lmru))
```
p værdi over 0.05 altså forkaster vi ikke hypotesen 
```{r}
#vi opstiller generel lineær model
m1<-lm(lbmi~Art,data=fisk)
m2<-lm(lbmi~1,data=fisk)
anova(m2,m1)
```
modellen kan ikke reduceres da er arten signifikant for den gennesnitlige bmi i modellen 


```{r}
plot(aborre$logv~aborre$logl1)
lm1<-lm(logv~logl1+logl2+logl3+logh+logb,data=aborre)
```
```{r}
summary(lm1)
#logl2 fjernes
```
```{r}
lm2<-lm(logv~logl1+logl3+logh+logb,data=aborre)
summary(lm2)
```
```{r}
lm3<-lm(logv~logl3+logh+logb,data=aborre)
summary(lm3)
```
vi lader ikke flere gå ud 
```{r}
anova(lm3,lm1)
```
høj p værdi da er modelreduktionen godtaget
```{r}
confint(lm3)
```

##1.59
```{r}
forward=function(T,x,med=c()){
d=dim(T)[2]; n=length(x)
ma=ls.diag(lsfit(T[,1],x))$std.dev
res=rep(ma,d)
if (length(med)==0){lookup=c(1:d)} else {lookup=c(1:d)[-med]}
for (i in lookup){
 med1=c(med,i)
 res[i]=ls.diag(lsfit(T[,med1],x))$std.dev
 }
sny=min(res)
medny=which.min(res)
med1=c(med,medny)
ud=lsfit(T[,med1],x)
uddiag=ls.diag(ud)
betahat=ud$coef
sds=uddiag$std.err
pval=2*pt(-abs(betahat/sds),n-1-length(med1))
return(list(sny=sny,med=med1,pval=pval))
}

```





```{r}
dat=matrix(scan("/Users/asgeraircool/rdata/Lobster - Copy.txt"),89,496,byrow=TRUE)
spek=dat[,-496]; amdm=dat[,496]
```

```{r}
m1<-forward(spek,amdm)
```
```{r}
m2<-forward(spek,amdm,c(186))
```
```{r}

m3<-forward(spek,amdm,c(186,237))
```

```{r}
m4<-forward(spek,amdm,c(186,237,4))
m5<-forward(spek,amdm,c(186,237,4,290))
m6<-forward(spek,amdm,c(186,237,4,290,194))
m7<-forward(spek,amdm,c(186,237,4,290,194,21))
m8<-forward(spek,amdm,c(186,237,4,290,194,21,396))
m9<-forward(spek,amdm,m8$med)
m10<-forward(spek,amdm,m9$med)
m11<-forward(spek,amdm,m10$med)
m12<-forward(spek,amdm,m11$med)
m13<-forward(spek,amdm,m12$med)
m14<-forward(spek,amdm,m13$med)
m15<-forward(spek,amdm,m14$med)
smj<-c(m1$sny,m2$sny,m3$sny,m4$sny,m5$sny,m6$sny,m7$sny,m8$sny,m9$sny,m10$sny,m11$sny,m12$sny,m13$sny,m14$sny,m15$sny)
smj
```
```{r}
cvForward=function(T,x,k){
d=dim(T)[2]
n=length(x)
Mr=matrix(0,n,k)
for (i in 1:n){
 T0=T[-i,]
 x0=x[-i]
 res=rep(0,d)
 for (j in 1:d){
  res[j]=summary(lm(x0~T0[,j]))$sigma
 }
 med=which.min(res)
 beta=lsfit(T0[,med],x0)$coef
 Mr[i,1]=(x[i]-sum(beta*c(1,T[i,med])))^2
 if (k>1){
 for (j in 2:k){
  res=rep(10,d)
  for (r in c(1:d)[-med]){
   med1=c(med,r)
   res[r]=ls.diag(lsfit(T0[,med1],x0))$std.dev
   }
  med=c(med,which.min(res))
  beta=lsfit(T0[,med],x0)$coef
  Mr[i,j]=(x[i]-sum(beta*c(1,T[i,med])))^2  
 }}
}
return(sqrt(apply(Mr,2,sum)/n))
}

```

```{r}
g<-cvForward(spek,amdm,15)
```
```{r}
g
```
```{r}
count<-1:15

plot(count,smj)
points(count,g,col="red")
```

```{r}
pv<-c(2.462640e-10,3.887555e-02,1.871205e-07,6.653681e-08,2.370217e-03,4.184733e-03,1.007415e-03,5.452091e-03,7.891145e-04,6.956666e-03,2.956763e-02,3.282301e-02,5.571612e-02,8.929572e-02,1.233023e-01)
plot(count,pv)
```
```{r}
m15
```

```{r}
pv<-c(2.462640e-10,3.887555e-02,1.871205e-07,6.653681e-08,2.370217e-03,4.184733e-03,1.007415e-03,5.452091e-03,7.891145e-04,6.956666e-03,2.956763e-02,3.282301e-02,5.571612e-02,8.929572e-02,1.233023e-01)
length(pv)
```
vi vælger modellen med 7 variable da den har en af de laveste validation score samtidig med at den har få inkluderede variable, et andet forslag kunne være 9 da den har stort set lige så stor validation score

```{r}
m7
lm7<-lm(amdm~spek[,186]+spek[,237]+spek[,4]+spek[,290]+spek[,194]+spek[,21]+spek[,396])
lm7
```

```{r}
qqnorm(lm7$residuals)
plot(lm7$fitted.values,amdm)
abline(0,1)
abline(2*g[7],1)
abline(-2*g[7],1)
```
ja vi har ikke nogle værdeier ude for 





##1.63
```{r}
set.seed(0)
n = 10
t = 1:n
x = rnorm(n) + t
lm1<-lm(x~t)
summary(lm1)
t1=model.matrix(lm1)
tt=t(t1)

solve(tt%*%t1)%*%t(t1)%*%x
```

