---
title: "tøuge 8"
output: html_document
date: "2025-03-23"
---
##1.55

##1.56
a)
```{r}
spraekker<-read.csv("/Users/asgeraircool/rdata/Spraekker.csv", stringsAsFactors = TRUE)

head(spraekker)
spraekker$logL<-log(spraekker$Laengde)
spraekker$logB<-log(spraekker$Bredde)
plot(logB~logL,data=spraekker,col=Omraade)
levels(spraekker$Omraade)

japan<-subset(spraekker,subset = Omraade=="Kyushu")
canada<-subset(spraekker,subset = Omraade=="RM")
england<-subset(spraekker,subset = Omraade=="Kilve")

lmjap<-lm(logB~logL,data=japan)
lmcan<-lm(logB~logL,data=canada)
lmeng<-lm(logB~logL,data=england)

summary(lmjap)
abline(lmjap,col=1)
abline(lmcan, col=3)
abline(lmeng,col=2)
```
```{r}
summary(lmjap)
```

b)
$log{B_{i,j}}\sim N(\alpha_j+\beta_j*t_{j,i},\sigma^2_j)\,\,for \,\,j\in\{england,\,canada,\,japan\}\, and\,\,i \in1,\dots,n_j$
$H_0:\sigma_i=\sigma_j\,\, \forall i,j \in \{england,\,canada,\,japan\}$

```{r}
bartlett.test(list(lmjap,lmcan,lmeng))
```
vi får at vide at vi skal accepterer hypotese alligevel.
```{r}
m0<-lm(logB~logL*Omraade,data=spraekker)

m1<-lm(logB~logL+Omraade,data=spraekker)
anova(m1,m0)
summary(m1)
m2<-lm(logB~logL,data=spraekker)
anova(m2,m1)
```
anden test er kritisk med meget lav p værdi da forkaster vi hypotesen om ens hældning
```{r}
confint(m1)
```
vi kan godt sige at hældningen er 1 da 1 er inde for vores 95% konfidensiterval
##1.61
```{r}
fisk<-read.csv("/Users/asgeraircool/rdata/fishchrome.csv")
head(fisk)
fdag<-factor(fisk$days)
fkonc<-factor(fisk$conc)

```
```{r}
interaction.plot(fdag,fkonc,fisk$logchrom)
```

vi ser at koncentrationen ser ud til at skubbe grafen op nogen lunde 
```{r}
interaction.plot(fkonc,fdag,fisk$logchrom)
```
igen ser vi at grafen bliver skubbet pænt op når dagene går op


```{r}
m1<-lm(fisk$logchrom~fkonc+fdag)
summary(m2)

m2_konc<-lm(fisk$logchrom~fkonc)
m2_dag<-lm(fisk$logchrom~fdag)
anova(m2_konc,m1)
anova(m2_dag,m1)


```
begge model skift er kritiske så modellen kan ikke reduceres yderligere

```{r}
confint(m1)
```

konfidensintervaller for forskellen er [0.86875250, 1.0280363]
aflæst direkte fra tabellen


##1.62
```{r}
fisk<-read.csv("/Users/asgeraircool/rdata/fishchrome.csv")
fisk$logkonc<-log(fisk$conc)

#head(fisk)
dag1<-subset(fisk,subset =days==1 )
dag2<-subset(fisk,subset =days==2 )
dag3<-subset(fisk,subset =days==3 )
dag4<-subset(fisk,subset =days==4 )
dag6<-subset(fisk,subset =days==6 )
dag8<-subset(fisk,subset =days==8 )

#head(dag1)
head(fisk)
fisk$days=factor(fisk$days)
levels(fisk$days)
```
```{r}

dag1m1<-lm(logchrom~logkonc,data=dag1)
dag2m1<-lm(logchrom~logkonc,data=dag2)
dag3m1<-lm(logchrom~logkonc,data=dag3)
dag4m1<-lm(logchrom~logkonc,data=dag4)
dag6m1<-lm(logchrom~logkonc,data=dag6)
dag8m1<-lm(logchrom~logkonc,data=dag8)



plot(logchrom~logkonc,data=dag8)
abline(dag8m1)
```
c)
har tjekket dem alle slavisk og det passer skide godt
```{r}
bartlett.test(list(dag1m1,dag2m1,dag3m1,dag4m1,dag6m1,dag8m1))
```
p værdi større end 0.05 sltså godtager vi at de har ens varians 
```{r}
fisk$fdag<-factor(fisk$days)
m1<-lm(logchrom~days*logkonc,data=fisk)
m2<-lm(logchrom~days+logkonc,data=fisk)
summary(m1)
summary(m2)
anova(m2,m1)

```

p værdi større end 0.05 da accepteres hypotesen 


##ugeseddel opgave 1
