---
title: "eksamen 2021"
Author: Asger Lauridsen
date: "2025-05-28"
output: pdf_document
---

# opgave 1 
## 2.a
reklamen siger at vi har en forventet ventetid på 6 minutter eller mindre vi skal tjekke om hypotesen kan være sand ud fra stikpprøven 
altså ønsker vi at teste om det kan passe at vi har fået et så stort udfald under hypotesen om at middelværdien er 6 eller $\theta=4$

ud fra reklamen skal vi bare have at middelværdien er maks 6 et udflad som er mindre end 6 vil derved ikke som sådan være kritisk for hypotesen da det vil indikerer en lavere middelværdi
en markant højere værdi vil til gengæld godt kunne indikerer at 6m er for lav en middelværdi og $\theta$ under hypotesen er for lav 



## 2.b
da CDF'en er kontinuert er fraktilen entydig og blot dens inverse (i (0,1))
$$
P(X\leq q_p)=1-2*exp(\dfrac{-q_p}{\theta})+exp(\dfrac{-2*q_p}{\theta})=p \newline
\Leftrightarrow (1-exp(\dfrac{-q_p}{\theta}))^2=p\Leftrightarrow 1-\sqrt{p}=exp(\dfrac{-q_p}{\theta}) \newline \Leftrightarrow q_p=-\theta*log(1-\sqrt{p})
$$

## 2.c
vi skal have fat i præcis 1-$\alpha$ fraktilen
$$C=q_{0.95}=-\theta*log(1-\sqrt{0.95})=-4*log(1-\sqrt{0.95})$$

```{r}
C_095=-4*log(1-sqrt(0.95))
C_095
```
vi udregner styrken som er præcis chancen for at forkaste hypotesen gevet at den alternative hypotese er sand 
dette bliver præcis 
$$P(H_o forkastet | H_A)=1-P_{\theta_A}(X\leq C)$$
som vi blot kan regne da vi kender fordelingfunktionen for X også under H_A
```{r}
1-(1-exp(-C_095/8))^2
```
altså har testen en styrke på 0.293

## 2.d
ideen er at vi sætter de k først empiriske momenter lig fordelingens teoretiske og finder k de k parametre der fra 
altså i dette tilfælde
$$\bar{X}.=\dfrac{3}{2}\theta\Leftrightarrow \hat{\theta}=\dfrac{2}{3}\hat{X}.$$
dette giver os moment estimatet for stikprøven
```{r}
x<-c(12,5,15,20,8)
th<-2/3*mean(x)
th
```

## 2.e
under hypotesen har vi 
$$\bar{X}.\approx N(\dfrac{3}{2}\theta,\dfrac{5*\theta^2}{4*n}) \Leftrightarrow \dfrac{\bar{X}.-\dfrac{3}{2}\theta}{\theta*\sqrt{\dfrac{5}{4*n}}}\approx N(0,1)
$$
da kan vi konstruere et 95% ensidet konfidensinterval
$$P(\dfrac{\bar{X}.-\dfrac{3}{2}\theta}{\theta*\sqrt{\dfrac{5}{4*n}}}\leq u_{0.95})=P(\dfrac{2*\dfrac{\bar{X}.}{\theta}-3}{\sqrt{\dfrac{5}{n}}}\leq u_{0.95})\newline =P(2*\dfrac{\bar{X}.}{\theta}\leq u_{0.95}*\sqrt{\dfrac{5}{n}}+3)=P(\bar{X}\leq \dfrac{\theta}{2}(u_{0.95}*\sqrt{\dfrac{5}{n}}+3))$$
altså for denne stikprøve under hypotesen 
```{r}
C_1<-4/2*(qnorm(0.95)*1+3)
C_1

```

## 2.f
```{r}
rmeanwait <- function(n, size = 1, theta = 1) {
   replicate(n, theta * mean(-log(1 - sqrt(runif(size)))))
}
n=10^4
m=5
t=4
stikproeve<-rmeanwait(n,m,t)
```

```{r}
sum(stikproeve>9.3)/n
```
i teorien vil p værdien være uniformt fordelt mellem 0 og 1 under hypotesen derfor burde vi have en sandsynlighed for type 1 fejl på omkring 0.05 derved er de 9.3 for lav og skal hæves så vi kun smide 0.05 væk

vi kan prøve og se 
```{r}
sum(stikproeve>9.5)/n
```
hvor vi kan se at en højere grænse giver lavere type 1 fejl 


# opgave 2
## 2.a
data kan beskrives som multinomialfordelt
$$(A_1,A_2,A_3,A_4)\sim Multinomial(n,(\pi_1,\pi_2,\pi_3,\pi_4))$$
## 2.b

## 2.c
den multiplikative model svarer til at sandsynlighederne for at være i en række/colonne er uafængige 
i dette tilfælde er et tilfælde enten i kasse 1 eller 2 med sandsynlighed p og derved i 3 eller 4 med SS (1-p)
på samme vis har vi at hver instans er i kasse 1 eller 3 med SS $\theta$ og i kasse 2 eller 4 med SS (1-$\theta$)

altså er "marginalfordelingerne" eller fordeling på række / søjle binomialfordelte

## 2.d
denne test er præcis en G test for at reducere fra grundbinomial modellen 
ob at der er 3 frie parametre i grundmodellen og 2 frie parametre under hypotesen
```{r}
A<-c(16,17,21,43)

k<-2
e<-c(12.59,20.41,24.42,39.58)
gtest<-2*sum(A*log(A/e))
pval<-1-pchisq(gtest,length(A)-1-k)
c(Gteststørrelse=gtest,Pværdi=pval)
```

vi har en p værdi på 0.13>0.05 da forkastes hypotesen om at vi kan reducere til den multiplikative model ikke
# opgave 3
## 3.a
$$M_0: B_i\sim N(\alpha+\sum_{j=1}^5\beta_j*T_{i,j},\sigma^2) \quad for \,\,i \in \{1,...,60\}$$
hvor $T_{i,j}$ er den i. observations værdi for Tj

## 3.b
```{r}
dat1<-read.csv("/Users/asgeraircool/Desktop/matstat eksamenssæt/eksamen 2021/oktan.csv")
head(dat1)
```
```{r}
m0<-lm(oktan~T1+T2+T3+T4+T5,data=dat1)
summary(m0)
```
P værdien er størst for at koifficienten for T3 er 0 da droppes den fra modellen
```{r}
m1<-lm(oktan~T1+T2+T4+T5,data=dat1)
summary(m1)
```
P værdien er størst for at koifficienten for T4 er 0 da droppes den fra modellen
```{r}
m2<-lm(oktan~T1+T2+T5,data=dat1)
summary(m2)
```
P værdien er størst for at koifficienten for T5 er 0 da droppes den fra modellen
```{r}
m3<-lm(oktan~T1+T2,data=dat1)
summary(m3)
```
her er vi nået til et punkt hvor p værdien for hypotesen om at koifficinterne er lig 0 er større end 0.05 i alle tilfælde da stopper backwards selection 
og vi ender i modellen:
$$M_3: B_i\sim N(\alpha+\beta_1*T_{1,i}+\beta_2*T_{2,i}\,\,,\sigma^2) \quad for \,\,i \in \{1,...,60\}$$
## 3.c
vi laver F test fra M0 til M3 med anova
```{r}
anova(m3,m0)
```
p værdi på 0.27>0.05 da er det rimeligt at reducere modellen 

## 3.d
vi laver qq plot for residualerne og plotter residualerne vs alle variablene og de reelle værdier for at se om der er en systematik

```{r}
qqnorm(m3$residuals)
qqline(m3$residuals)
```
qq plttet ser super fint ud med kun de 2 nedre outliers som stadig burde være fint
```{r}
par(mfrow=c(1,2))
plot(m3$residuals~dat1$T1)
plot(m3$residuals~dat1$T2)
plot(m3$residuals~dat1$T3)
plot(m3$residuals~dat1$T4)
plot(m3$residuals~dat1$T5)
plot(m3$residuals~m3$fitted.values)
```
vi ser at plottene igen ser igen dejligt normaltfordelte ud med de 2 outliers dadig væk men jeg tænker at det er ok at have de 2 ud af 60 som ikke er snor lige
vi plotter også lige fittede vs reelle
```{r}
plot(dat1$oktan~m3$fitted.values)
abline(a=0,b=1)
```
igen ser det ikke ud som om der som sådan er nogen systematik afvigelse i residualerne og at de snor sig nogen lunde pænt ad de fittede værdier 

## 3.e
```{r}
confint(m3)
```
dem aflæser vi blot fra confint kaldet til 
for T1 : [-102.7 , -92.6]
for T2 : [39.14 , 39.87]

