---
title: "matstat typeopgaver"
author: "Nanna Liv Berdiin"
date: "2025-05-26"
output: pdf_document
---

note: husk lige altid først at loade data det er de ikke her!

# Opg 1 2019 juni homogenitetstest multinomialfordelingen
```{r}
obs=rbind(c(5,11,7),c(8,9,6))
# forventede , teststørrelse og p-værdi beregnes
ex=outer(rowSums(obs),colSums(obs))/sum(obs) 

gTest=2*sum(obs*log(obs/ex))

pval=1-pchisq(gTest,(dim(obs)[1]-1)*(dim(obs)[2]-1))

list(Forventede=ex,G=gTest,Pvaerdi=pval)
```
# . 
# Opg 2 2019 juni residualvariansen fra lmfit model

Find 95%-konfidensinterval for residualvariansen. 
vi har fra side 66 i de supplerende noter at vi kan finde konfidensintervallet af $\sigma^2$ med
$$
[s_{02}^2(X)/(\chi^2_{1-\alpha/2}(f_{02})/f_{02}), \quad s_{02}^2(X)/(\chi^2_{\alpha/2}(f_{02})/f_{02})]
$$
som så giver mig
```{r}
s_sq = sigma(lmfit_m3)^2
alpha = 0.05
f = df.residual(lmfit_m3)

lower <- f*s_sq/qchisq(1-alpha/2, df = f)
upper <- f*s_sq/qchisq(alpha/2, df = f)

c(lower, upper)
```

# . 
# Opg 1 2019 aug multinomialmodel med eksponentialfordeling sandsynlighed for kasse

sandsynligheden er så
$$
P(x\leq 4) - P(x\leq 2) = 1-exp(-4\cdot(1/12.2)) - (1-exp(-2\cdot(1/12.2)))
$$
som vi kan regne i r
```{r}
(1-exp(-4*(1/12.2)) - (1-exp(-2*(1/12.2))))*49
```
# . 
# Opg 2 2019 aug normalfordelt model, variansestimatets fordeling
## normalfordeling og fordeling af teststørrelse for variansen

modellen er 
$$
M_0: X_i \sim N(1000,20^2)
$$
eftersom $20^2=400$ så har vi altså nulhypotesen
$$
H_0: \sigma^2 = 400
$$
og alternativhypotesen
$$
H_A: \sigma^2>400
$$
under $H_0$ gælder det at teststørrelsen har fordelingen
$$
s^2(X)/\sigma_0^2 \sim \chi^2(n)/(n-1)
$$

## sandsynligheden for type 1 fejl

$$
P(s^2(X)>500) = P(t>(n-1)500/(\sigma_0^2)) = P(t>99\cdot 500/400) = P(t>123.75)
$$
her vil $t\sim \chi^2(n)$ fordelt ud fra omskrivninger fra opgave a) 
```{r}
1 - pchisq(123.75, df=100)
```

# .
# Opg 3 2019 aug permutationstest om ens median
```{r}
beans <- read.csv("beans.csv")

grpG <- subset(beans, color == "red")$growth
grpR <- subset(beans, color == "green")$growth

obj <- beans$growth
obs = median(grpG) - median(grpR)

N <- 10^4 - 1
result <- numeric(N) 
for (i in 1:N) {
  index <- sample(length(obj), size = length(grpG), replace = FALSE) #ret til for gruppe G
  result[i] <- median(obj[index]) - median(obj[-index])
}

#og finder p-værdien
pval = (2*min(sum(result < obs),sum(result >= obs)) + 1) / (N+1)
pval
```

# . 
# Opg 4 2019 aug prædiktionsinterval ny måling, hvor den er log

denne er log, så derfor har jeg exp rundt om predict, skal ikke være der normalt!
```{r}
lmfit_m2 <- lm(logcost ~ logDOTestimate + bid, data = floridaroads)
nyData = data.frame(logDOTestimate = log(3000), bid = "competitive")

#husk her at fjerne exp hvis det ikke er log(x) vi regner med!!s
exp(predict(lmfit_m2, nyData, interval = "prediction", level = 0.9))
```

# .
# Opg 1 2020 juni permutationstest for ens middelværdi mu_1 = mu_2 / forskellen lig 0

vi tester hypotesen
$$
H: \mu_1 = \mu_2
$$
den alternative hypotese vi teter imod er:
$$
H_A: \mu_1 <\mu_2
$$

```{r permutationstest for ens middelværdi mu_1 = mu_2 / forskellen lig 0}
#dette er kode hvor man laver en permutationstest med to forskellige data
#og så sammenligner om deres middelværdi er ens
#med andre om om forskellen er 0

#vi laver permutationstest hvor vi tester om forskellen er 0
start <- honning$HMFstart #værdi 1 SKRIV HER
slut <- honning$HMFend #værdi 2 SKRIV HER
obs = mean(slut)-mean(start)
d = slut - start
n = length(d)
N <- 10^4 - 1
result <- numeric(N) 
for (i in 1:N) {
  signs <- sample(c(-1,1),n,replace=TRUE)
  result[i] <- mean(signs*d) 
}

#laver et histogram
hist(result, col = "lightblue3")
abline(v=obs, col = "red2")

#og finder p-værdien
pval = (sum(result >= obs) + 1) / (N+1)
pval
```
# .
# Opg 2 2020 juni arbejder mod en lineær normal model 
## bartlett test for ens varians med to normalfordelte rækker

eksempel her er for 5 grupper og 5 observationer i hver gruppe. 
modellen med hver sin middelværdi og varians:
$$
M_0: X_{ij} \sim N(\mu_i,\sigma_i^2), i=1,2,3,4,5, j=1,2,3,4,5
$$
hypotesen om at variansen er ens
$$
H_{0\sigma^2}:\sigma_i^2=\sigma^2, i=1,2,3,4,5
$$
```{r bartlett test for ens varians med to normalfordelte rækker}
#dette er simpel test hvor vi tester om der er ens varians

#definerer mine variable, dette skal rettes til!
respons_variabel <- musling$Protein
forklarende_variabel <- musling$Tid

#kører bartlett test for ens varians
bartlett.test(respons_variabel ~ 1 + forklarende_variabel) 
```
## grafisk undersøgelse af normalfordelt data i grupper med egen middelværdi og ens varians
```{r grafisk undersøgelse af normalfordelt data i grupper med egen middelværdi og ens varians}
#dette er hvis man har data M_0 normalfordelt med flere grupper der alle er normalfordelte
#med hver deres middelværdi pr gruppe men fælles overordnet varians(tjekket med fx bartlett test)

#definerer variable, disse skal rettes til
respons_variabel <- musling$Protein
forklarende_variabel <- musling$Tid
antal <- 5 #ret til med hvor mange grupper der er

#plot data
plot(respons_variabel ~ forklarende_variabel, col = rainbow(antal))
#find residualer
lmfit <- lm(respons_variabel ~ forklarende_variabel)
residualer <- lmfit$residuals

#lav qqplot over residualerne
qqnorm(residualer, col = "purple2")
qqline(residualer, col = "green3")

#samt et boxplot over de forskellige "datasæt" (grupper)
boxplot(respons_variabel ~ forklarende_variabel, col = rainbow(antal))

```
## konfidensinterval for forskel i middelværdi mellem normalfordelte grupper med ens varians

dette er for 5 grupper med hver 5 observationer!
modellen med hver sin middelværdi og ens varians:
$$
M_0: X_{ij} \sim N(\mu_i,\sigma^2), i=1,2,3,4,5, j=1,2,3,4,5
$$
```{r konfidensinterval for forskel i middelværdi mellem normalfordelte grupper med ens varians}
#dette er generelt viderebygning af den ovenover!
#den tester for de forskellige grupper finder konfidensinterval for forskellen i middelværdi

#definer variable, SKAL RETTES TIL!
respons_variabel <- musling$Protein
forklarende_variabel <- musling$Tid

#hvis din forklarende variabel ikke allerede er som en faktorvariabel skal den laves om,
#så den ser det som 5 seperate grupper og ikke en funktion af fx tid
forklarende_faktor <- as.factor(forklarende_variabel)

#så kører man faktisk bare confint på lmfit for at finde konfidensintervallet i middelværdi
lmfit <- lm(respons_variabel~forklarende_faktor)
confint(lmfit)
#og så har du dit svar

#evt hvis du skal finde et bud på forskellen og ikke et konfidensinterval kan du køre
#denne burde du så også kunne regne middelværdien for hver gruppe med, 
#men det findes der nok også en smartere måde for
coef(lmfit)

```
## anova for reducering til lineær normal model for normalfordelt data i grupper

modellen op med middelværdi afhængig af tid og ens varians:
$$
M_1: X_{ij} \sim N(\alpha + \beta \cdot t_i,\sigma^2), i=1,2,3,4,5, j=1,2,3,4,5
$$

```{r anova for reducering til lineær normal model for normalfordelt data i grupper}
#dette er igen viderearbejde fra den ovenover
#den sammenligner modellen hvor det er en lineær normal model med 
#den hvor hver gruppe har sin egen middelværdi der ikke er lineært bestemt

#definer variable, SKAL RETTES TIL!
respons_variabel <- musling$Protein
forklarende_variabel <- musling$Tid

#hvis din forklarende variabel ikke allerede er som en faktorvariabel skal den laves om
forklarende_faktor <- as.factor(forklarende_variabel)

#den hvor den er lineært bestemt: 
lmfit_m1 <- lm(respons_variabel~forklarende_variabel)
#den hvor hver gruppe er sin egen, ingen sammenhæng på tværs
lmfit_m2 <- lm(respons_variabel~forklarende_faktor) 
#kør så anova for at tjekke om man kan reducere til den med lineær normal model
anova(lmfit_m2,lmfit_m1)

```
## konfidensinterval for forskel i middelværdi mellem to punkter lineær normal model
```{r konfidensinterval for forskel i middelværdi mellem to punkter lineær normal model}
#dette er ligesom koden 2 over men nu er de ikke som faktorvariabel
#det betyder det er en lineær normal model
#og vi finder altså en hældning på middelværdien
#så hvis vi skal finde forskellen i middelværdien mellem to punkter 
#tager vi så hældningen og ganger med antal tid(x-akse-værdier) for at få konfidensintervallet
#mellem de to punkter

#definer variable, SKAL RETTES TIL!
respons_variabel <- musling$Protein
forklarende_variabel <- musling$Tid
forskel_mellem_punkter <- 65 #dette er eks. antal dage mellem de to grupper man finder forskellen for

lmfit <- lm(respons_variabel~forklarende_variabel)
confidence <- confint(lmfit)
confidence
#her får man så konfidensinterval for skæring og hældning
#hvis man skal finde forskellen i middelværdi mellem to tidspunkter
#skal man bare tage den høje og lave grænse og gange dem med forskellen på x-aksen
#tjek først kald passer med det du forventer:
lav_værdi_hældning <- confidence[2][1]
høj_værdi_hældning <- confidence[4][1]
lav_værdi_hældning
høj_værdi_hældning

#hvis de passer får man så svaret med, hvis ikke så bare skriv dem ind som du aflæser i "confidence"
lav_værdi_hældning*forskel_mellem_punkter 
høj_værdi_hældning*forskel_mellem_punkter
```
# .
# Opg 3 2020 juni multinomialmodel 4 kasser med fast-rate-hypotesen 1 fri variabel

multinomial model med 4 kasser
$$
(A_1, A_2, A_3, A_4) \sim multinom(200,(\pi_1,\pi_2,\pi_3,\pi_4))
$$
$$
\pi_{i}\geq0, \pi_1+\pi_2+\pi_3+\pi_4 = 1
$$

her er den generelle likelihoodfunktion for 4 kasser
$$
L(\pi) = \begin{pmatrix} 200 \\ a_1 \cdot a_2 \cdot a_3 \cdot a_4 \end{pmatrix} \cdot \pi_1^{a_1} \cdot \pi_2^{a_2} \cdot \pi_3^{a_3} \cdot \pi_4^{a_4}
$$

evt med forklaring af hvad vi kigger på
$$
\hat{\theta} = arg(max_{\theta}(L(\theta)))
$$

```{r test af fast rate hypotese multinomialmodel, eksempel med 4 kasser og 1 fri variabel}
#start med at loade din data
observerede <- c(29, 21, 21, 129) #SKAL RETTES
#og find antal observationer i alt
n <- sum(observerede)
n

#nu laver vi så en test for hypotesen om fast rate
#jeg har fået givet en thetahat, kan også være man får givet de forventede værdier
#så skriver man bare dem ind under forventede som en vektor i stedet for hele udregningen

#skriver mine givne værdier ind, SKAL RETTES!
thetahat = 0.1362764 
kasser = 4 #antal kasser de kan falde i
frie_parametre = 1 #antal frie parametre i modellen

#beregn forventede værdier eller skriv vektoren alt efter hvad er givet i opgaven!
forventede = n*c(thetahat,(1-thetahat)*thetahat,(1-thetahat)^2*thetahat, (1-thetahat)^3) #SKAL RETTES!

#beregn teststørrelse:
Gobs = 2*sum((observerede*log(observerede/forventede))) 

#beregn p-værdi
1-pchisq(Gobs,kasser-1-frie_parametre) 
```
# .
# Opg 4 2020 juni blandede opgaver
## beregning af varians ud fra billede af qqplot
```{r beregning af varians ud fra billede af qqplot}
#for at beregne variansen af normalfordelt data ud fra et qqplot så tager man
((ændringen i y-aksen)/(ændringen i x-aksen))^2 
#altså ændringen er laveste og højeste værdi man kan se på tegningen
```
## vilkårlig beregning af skøn over type 1 fejl og type 2 fejl
```{r vilkårlig beregning af skøn over type 1 fejl og type 2 fejl}
"
TO = vektor med udfald af T
T1 = vektor med udfald af T1, som er under alternativ hypotese
crit = den kritiske værdi
Nsim = antal gange vi kører testen

type1fejl = sum(TO<=crit) /Nsim #sandsynligheden type 1 fejl
type2fej = sum(T1>crit) / Nsim #sandsynligheden type 2 fejl
"
```
eller:

sandsynligheden for type 1 fejl er
$$
P(type 1 fejl) = P_{H_0}(forkaste H_0) = P_{H_0}(T\leq crit)
$$
sandsynligheden for type 2 fejl er
$$
P(type 2 fejl) = P_{H_A}(acceptere H_0) = P_{H_A}(T> crit)
$$

# .
# Opg 2 2021 juni multinomialmodel
## 95% konfidensinterval for vilkårlig pi sandsynlighed i multinomialmodellen

multinomial fordeling, med n=97 og 4 kasser, så min model lyder
$$
(A_1, A_2, A_3, A_4) \sim multinom(97,(\pi_1,\pi_2,\pi_3,\pi_4))
$$
$$
\pi_{i}\geq0, \pi_1+\pi_2+\pi_3+\pi_4 = 1
$$


```{r 95% konfidensinterval for vilkårlig pi sandsynlighed i multinomialmodellen}
#ved at kalde prop.test kan man få 95%konfidensinterval for sandsynligheden for at 
#ramme i en af kasserne ud fra antal i alt
#og antal i den specifikke kasse

#definer variable:
n <- 97 #antal observerede i alt
kasse_i <- 43 #antal i kasse i der skal findes sandsynlighed for

#kør prop.test
prop.test(kasse_i,n)$conf.int

```
## test af multiplikativ model multinomialmodel, eksempel med 4 kasser og 2 frie variabele
```{r test af multiplikativ model multinomialmodel, eksempel med 4 kasser og 2 frie variabele}
#nogenlunde ligesom opg 3 eksamen 2020, men her er de forventede givet

#skriv din data ind! 
observerede <- c(16,17,21,43)
kasser = 4
frie_parametre = 2
n = 97
forventede = c(12.59, 20.41, 24.42, 39.58)

#beregn teststørrelse 
Gobs = 2*sum((observerede*log(observerede/forventede))) 
Gobs

#beregn p-værdi
1-pchisq(Gobs,kasser-1-frie_parametre) 

```
# .
# Opg 3 eksamen 2021 juni multipel regression, backward selektion, normalfordelt residual

jeg har den multiple regressionsmodel med 5 variable
$$
M_1: X_i \sim N(\alpha + t_{i1} \cdot T1 + t_{i2} \cdot T2 + t_{i3} \cdot T3 + t_{i4} \cdot T4 + t_{i5} \cdot T5, \sigma^2),  i=1,2,3,4,5
$$


```{r backwards selektion multipel regression, anova, residualer normalfordelt, parameterskøn}
#dette er hvordan man bruger backwards selektion
#først fit din model og kør summary, og fjern den med højest p værdi(over typisk 0.05)
#bliv så ved indtil der ikke er flere der har over 0.05

lmfit1 <- lm(oktan ~ T1 + T2 + T3 + T4 + T5, data = oktan)
summary(lmfit1)

#når du så når enden tjek den første mod den nyeste med anova for om vi kan lave reduceringen
anova(lmfit4, lmfit1)

#vi kan også tjekke om residualerne er normalfordelte
residualer <- residuals(lmfit4) 
qqnorm(residualer, col = "skyblue2")
qqline(residualer, col = "orange")

#find parameterskøn og 95% konfidensinterval for parametrene
coef(lmfit4) # giver parameterskøn
confint(lmfit4) #giver 95% konfidensinterval for parametrene

```

# .
# Opg 1 2021 august normalfordelt observationsrække
## 90% konfidensinterval for middelværdi af observationsrække

jeg har at konfidensintervallet for $\mu$ er 
$$
[\bar{x.} - \sqrt{s^2/n} \cdot t_{1-\alpha/2}(n-1), \bar{x.} + \sqrt{s^2/n} \cdot t_{1-\alpha/2}(n-1)]
$$

```{r}
#skriv parametre ind
data <- honey$increase
alpha <- 0.10

#så regner vi så løs
xbar <- mean(data)
s <- sd(data)
n <- length(data)
t_alpha <- qt(1-alpha/2, n-1)
#så jeg får
lower <- xbar - sqrt(s^2/n)*t_alpha
upper <- xbar + sqrt(s^2/n)*t_alpha
c(lower, upper)
```

## bootstrap test for middelværdien
```{r}
#skriv parameter ind
data_test <- honey$increase

#regner
n <- length(honey$increase)
N <- 10^4
test.mean <- replicate(N,mean(sample(data_test, size=n, replace = TRUE)))
hist(test.mean, main = "Bootstrap distribution of means", col = "skyblue", breaks=50) 
abline(v = mean(data_test), col = "blue", lty = 2)

#evt også lave andre grafer, måske også et qqnorm?
boxplot(test.mean, col = "orange")
plot.ecdf(test.mean, col = "pink2")
```
## bootstrap-t-konfidensinterval for middelværdien af observationsrække

Note: det her er basically kode for hele opgave 1, men det man skal er egentlig oppe i b'eren også at regne T_star og så bruge den. 

```{r}
#det her er egentlig til opgave b over den men man skal også regne T_star i det samme
Nsim <- 10^4
mean_vec <- numeric(Nsim)
T_star <- numeric(Nsim)

for (i in 1:Nsim) {
  new_samp <- sample(honey$increase, 14, replace = TRUE)
  mean_vec[i] <- mean(new_samp)
  T_star[i] <- (mean_vec[i] - mean(honey$increase))/(sd(new_samp)/sqrt(14))
}

hist(mean_vec, breaks = 100, prob = TRUE)
Qs <- quantile(T_star, c(0.95, 0.05))
Qs
qqnorm(mean_vec)
qqline(mean_vec)

#det her er så bootstrap t-intervallet
mean(honey$increase) - Qs * sd(honey$increase)/sqrt(14)

#det her er til opgaven bagefter
new_contents <- honey$start + honey$increase
mean(new_contents > 20)
```


## sandsynligheden p for noget er overholdt fra observationsrække og konfidensinterval for p

det er bare hvor mange der overholder det over hvor mange der er i alt. 
```{r}
sand <- length(subset(honey$total2, honey$total2 >= 20))
n <- length(honey$total2)
sand/ n

#samt konfidensinterval for p
alpha = 0.10
prop.test(sand,n, conf.level = 1-alpha)$conf.int

```
# .
# Opg 2 2021 august lineær regression middeværdi normalfordelt i grupper
## model, hver gruppe har sin egen middelværdi og varians lineær model, variansskøn og varianshomogenitet

modellen er så for to grupper
$$
M_0: X_{ij} \sim N(\mu_i,\sigma_i^2), i=1,2, j=1,...,n_i
$$
hypotesen om ens varians imellem grupperne
$$
H_{0\sigma^2}:\sigma_i^2=\sigma^2, i=1,2
$$
skøn over hver gruppes varians
```{r}
kvinder <- subset(salmon, Sex == "hun")
mænd <- subset(salmon, Sex == "han")

lmfitkvinder <- lm(kvinder$LnWeight ~ kvinder$LnLength) 
lmfitmænd <- lm(mænd$LnWeight ~ mænd$LnLength) 

summary(lmfitkvinder)
summary(lmfitmænd)

#læs disse i summary
sigmakvinder <- 0.1076^2
sigmamænd <- 0.1062^2
sigmakvinder
sigmamænd
```
tjek om varians er ens imellem grupperne
```{r}
#skriv variable ind
respons_variabel <- salmon$LnWeight
gruppe <- salmon$Sex

#lav test
bartlett.test(respons_variabel ~ gruppe) 
```

## model ens varians forskellig lineær middelværdi, qqplot residualer

jeg har altså modellen
$$
M_1: X_{ij} \sim N(\alpha_i + \beta_i \cdot t_i,\sigma^2), i=1,2, j=1,...,n_i
$$

qqplot over residualerne
```{r}
#skriv ind
respons_variabel <- salmon$LnWeight
forklarende_variabel <- salmon$LnLength
gruppe <- salmon$Sex

lmfit <- lm(respons_variabel ~ forklarende_variabel*gruppe)
residualer <- residuals(lmfit) 
qqnorm(residualer, col = "skyblue2")
qqline(residualer, col = "orange")
```
## F-test for hypotesen om ens hældning i grupperne

jeg vil gerne vise modellen , med to grupper!
$$
M_2: X_{ij} \sim N(\alpha_i + \beta \cdot t_i,\sigma^2), i=1,2, j=1,...,n_i
$$
med hypotesen
$$
H_{0\beta}:\beta_i=\beta, i=1,2
$$
jeg skal så lave min F-test
```{r}
#skriv ind
respons_variabel <- salmon$LnWeight
forklarende_variabel <- salmon$LnLength
gruppe <- salmon$Sex

#skriver modeller op og udfører test
lmfit_m1 <- lm(respons_variabel ~ forklarende_variabel*gruppe)
lmfit_m2 <- lm(respons_variabel ~ forklarende_variabel + gruppe)
anova(lmfit_m2,lmfit_m1)
```
## 95%-konfidensinterval for forskel i skæring af regressionslinjen mellem to grupper
```{r}
#skriv ind
respons_variabel <- salmon$LnWeight
forklarende_variabel <- salmon$LnLength
gruppe <- salmon$Sex

#udfører test
lmfit_m2 <- lm(respons_variabel ~ forklarende_variabel + gruppe)
confint(lmfit_m2)
```
# .
# Opg 3 2021 august uafhængighedshypotese for multinomialmodel
## uafhængighedshypotese for multinomialmodel 2x3 matrice, 6 kasser

jeg har modellen
$$
M_0: (A_{11}, A_{12}, A_{13}, A_{21}, A_{22}, A_{23}) \sim multinom(6, (\pi_{11}, \pi_{12}, \pi_{13}, \pi_{21}, \pi_{22}, \pi_{23}))
$$
$$
\pi_{ij} \geq 0, \pi_{11}+ \pi_{12}+ \pi_{13}+ \pi_{21}+ \pi_{22}+ \pi_{23} = 1
$$

og hypotesen om uafhængighed er så
$$
\pi_{ij} = \alpha_i\cdot \beta_j
$$
$$
\alpha_1 + \alpha_2  = 1, \beta_1 + \beta_2 + \beta_3=1
$$

## test af uafhængighedshypotese

bruger her kode fra slides, det er kun obs der skal rettes til!
```{r}
#ret til
obs <- rbind(c(11,25,10), c(12,46,20))

#brug kode
r=dim(obs)[1]; k=dim(obs)[2]
rs=rowSums(obs)
cs=colSums(obs)
h=rep(c(1:r),rs)
m=rep(c(1:k),cs)

Gfct=function(Amat){
ex=outer(rowSums(Amat),colSums(Amat))/sum(Amat)
A1=ifelse(Amat==0,1,Amat)
return(2*sum(Amat*log(A1/ex)))
}
Gobs=Gfct(obs)

nSim=10^4-1
Gval=rep(0,nSim)
for (i in 1:nSim){
msamp=sample(m)
tabelsamp=table(h,msamp)
Gval[i]=Gfct(tabelsamp)
}
pval=(1+sum(Gval>=Gobs))/(1+nSim)
c(G=Gobs,pværdi=pval)
```
## fast-rate ish hypotese multinomialmodel, 3 kasser, udledning af thetahat fra likelihood

sandsynlighederne er her
$$
P(orr-1)=\theta^2, P(orr-2)=2\theta(1-\theta), P(orr-3) = (1-\theta)^2, 0\leq\theta\leq1
$$
likelihoodfunktionen er
$$
L(\pi) = \begin{pmatrix} 46+78 \\ a_1 \cdot a_2 \cdot a_3 \end{pmatrix} \cdot \pi_1^{a_1} \cdot \pi_2^{a_2} \cdot \pi_3^{a_3}
$$

# .
# Opg 1 2022 juni multinomialmodel to fordelinger, startmodel og hypotese om ens varians

jeg har modellen
$$
M_0: (A_{11}, A_{12}, A_{13}) \sim multinom(78, (\pi_{11}, \pi_{12}, \pi_{13}))
$$
$$
 ( A_{21}, A_{22}, A_{23}) \sim multinom(114, ( \pi_{21}, \pi_{22}, \pi_{23}))
$$

$$
\pi_{ij} \geq 0, \pi_{11}+ \pi_{12}+ \pi_{13} = 1, \pi_{21}+ \pi_{22}+ \pi_{23} = 1
$$

og hypotesen om samme fordeling er så
$$
H_0: \pi_{ij} = \pi_i, \quad  for \quad j=1,2,3
$$

# . 
# Opg 2 2022 juni additiv model
## modelopskrivelse og test for varianshomogenitet

modellen vi har til at starte med
$$
M_0: X_{ijk} \sim N(\mu_{ij},\sigma_{ij}^2), i=1,2,3, j=1,2,3,4, k=1,...,n_{ij}
$$
hypotesen om ens varians imellem grupperne
$$
H_{0\sigma^2}:\sigma_{ij}^2=\sigma^2, i=1,2,3, j=1,2,3,4
$$
dette kan vi teste med en bartlett test. 
```{r}
bakteriehaemmer <- read.csv("bakteriehaemmer.csv", stringsAsFactors = TRUE)

respons_variabel <- bakteriehaemmer$radius
gruppe <- interaction(bakteriehaemmer$Haemmer, bakteriehaemmer$Bakterietype)
lmfit_m1 <- lm(radius ~ Haemmer*Bakterietype, data = bakteriehaemmer)

#lav test
bartlett.test(respons_variabel ~ gruppe) 
```
det betyder at jeg nu har modellen. 
$$
M_1: X_{ijk} \sim N(\mu_{ij},\sigma^2), i=1,2,3, j=1,2,3,4, k=1,...,n_{ij}
$$

## interaction plot for grafisk undersøgelse af additiv model

interaction plot
responsvariabel skal stå til sidst, og ellers så lav for de forskellige kombinationer der nu er
```{r}
interaction.plot(bakteriehaemmer$Haemmer, bakteriehaemmer$Bakterietype, bakteriehaemmer$radius, col ="blue")
interaction.plot(bakteriehaemmer$Bakterietype, bakteriehaemmer$Haemmer, bakteriehaemmer$radius, col ="red")
```

# . 
# Opg 3 2022 juni givet fordelingsfunktion 
## bevis for udledning af p fraktil

Vis, at p-fraktilen $q_p,0<p<1$,for F er givet ved
$$
q_p = \frac{(log(1-p))^2}{\lambda^2}
$$
vi kan finde p-fraktilen ved at løse
$$
F(q_p)=p 
$$
for $q_p$ dette giver mig altså
$$
1 - e^{-\lambda \cdot \sqrt{q_p}} = p \Leftrightarrow log(1-p) = -\lambda \cdot \sqrt{q_p}
$$
$$
\Leftrightarrow q_p = \frac{(log(1-p))^2}{\lambda^2}
$$
som var det jeg skulle vise. 

## tegning af fraktildiagram for given fordelingsfunktion

jeg kan her bruge fraktilfunktionen fundet i opgave 1, når $\lambda=1$ har jeg da
$$
q_p = (log(1-p))^2
$$
som så giver mig fraktilplottet
```{r}
sim <- read.csv("sim.csv")

qqplot((log(1-ppoints(100)))^2, sort(sim$Xsim, ), col = "palevioletred2")
abline(0,1, col = "orange")
```


## estimat for lambda ved momentmetoden given fordelingsfunktion

Vis, at man ved at benytte momentmetoden kommer frem til følgende estimator for $\lambda$: 
$$
\hat{\lambda}^M = \sqrt{\frac{2}{\bar{X}}},  \quad \bar{X} = \frac{1}{n}\cdot \sum_{i=1}^{n}X_i
$$
og angiv estimatet for $\lambda$ beregnet ud fra observationerne af Xsim.

når vi bruger momentmetoden sætter vi $E(X)=\bar{X}$. 
vi har fået at vide at $X_i$ har samme fordeling som $Z^2$ med Z er eksponentialfordelt, jeg kan her bruge at for eksponentialfordelingen gælder det at
$$
E[X^n] = n!/\lambda^n
$$
som altså betyder at jeg får
$$
E(X^2) = n!/\lambda^2 = 2/\lambda^2
$$
jeg sætter dem så lig med hianden og løser for lambda
$$
\frac{2}{\lambda^2} = \bar{X} \Leftrightarrow \lambda^2 = \frac{2}{\bar{X}} \Leftrightarrow \hat{\lambda}^M = \sqrt{\frac{2}{\bar{X}}}
$$
som var det jeg skulle vise. 

ud fra Xsim får jeg så estimatet
```{r}
lambdahat <- sqrt(2/mean(sim$Xsim))
lambdahat
```
mit estimat for lambda er altså 1.03. 

## simulationseksperiment af lambda, histogram og standardafvigelse af lambda

jeg bruger her at jeg ved fordelingen af X ift eksponentialfordelingen, så jeg får
```{r}
set.seed(13)
n <- 100
N <- 10^3
lambda.vec <- numeric(N)

for (i in 1:N) {
  X <- rexp(100, rate= 1)^2
  lambda.vec[i] <- sqrt(2/mean(X))
}
hist(lambda.vec, col = "mediumvioletred", breaks = 25)

sd(lambda.vec)

```
så et estimat for standardafvigelsen er altså 0.11

# . 
# Opg 1 2022 aug momentmetoden for estimator

vi har fået data om X
```{r}
data <- c(3.23, 2.19, 2.50, 1.89, 3.09)
```
da Z og Y er uafhængige må vi have, pga fordelingerne af Z og Y, at
$$
E(X)=E(Y)\cdot E(Z) = (1/2)\cdot (\beta/2) = \beta/4
$$
sætter dette lig med det empiriske moment 
$$
\beta/4 = 1/n \cdot \sum_{i=1}^{n} X_i \Leftrightarrow \beta = 4/n\cdot \sum_{i=1}^{n} X_i
$$
og derfor er et estimat for beta ud fra det givne datasæt altså
```{r}
beta = 4*(sum(data)/5)
beta
```

# .
# Opg 2 2022 aug model med normalfordelt data
## permutationstest for ens middelværdi(mean)

```{r}
grpA <- subset(behandling, Behandling == "A")$x
grpB <- subset(behandling, Behandling == "B")$x

obj <- behandling$x
obs = mean(grpA) - mean(grpB)
oneofthem = grpA

N <- 10^4 - 1
result <- numeric(N) 
for (i in 1:N) {
  index <- sample(length(obj), size = length(oneofthem), replace = FALSE)
  result[i] <- mean(obj[index]) - mean(obj[-index])
}

#og finder p-værdien
pval = (2*min(sum(result < obs),sum(result >= obs)) + 1) / (N+1)
pval
```

## databehandling og qqnorm_multi i brug

```{r}
behandling[1,1] <- 2.2
source("qqnorm_multi.R")
boxplot(x~Behandling, data = behandling, col = rainbow(2))
qqnorm_multi(behandling$x, behandling$Behandling)
```

## test for varianshomogenitet mellem to grupper (var.test), t.test for ens middelværdi
```{r}
grpAny <- subset(behandling, Behandling == "A")$x
grpBny <- subset(behandling, Behandling == "B")$x
var.test(grpAny, grpBny)
```

modellen: 
$$
M_1: X_{ij} \sim N(\mu_i,\sigma^2), \quad i=A,B, \quad, j=1,...,n_i
$$

samt en t-test for ens middelværdi
```{r}
t.test(grpAny, grpBny, var.equal = TRUE)
```

# .
# Opg 3 2022 aug 95% konfidensinterval for middelværdi og varians i normalfordelingen

når vi har ukendt varians kan vi finde 95% konfidensinterval for middelværdien med
vi kan ud fra det givne qqplot antage at kødprocenten er normalfordelt og vi kan derfor finde 95% konfidensinterval som (fordi vi har ukendt varians)
$$
[\bar{x} - t_{1-\alpha/2}(n-1) \cdot s/\sqrt{n}, \quad \bar{x} + t_{1-\alpha/2}(n-1) \cdot s/\sqrt{n}]
$$
som altså giver mig et interval
```{r}
xbar <- 60.43
s <- sqrt(6.748)
n <- 100
alpha <- 0.05

lowermu <- xbar - qt(1-alpha/2, df= n-1)*s/sqrt(n)
uppermu <- xbar + qt(1-alpha/2, df= n-1)*s/sqrt(n)
c(lowermu, uppermu)
```

vi kan finde konfidensinterval for variansen med
$$
[(n-1)s^2/\chi^2_{1-\alpha/2}(n-1), \quad (n-1)s^2/\chi^2_{\alpha/2}(n-1)]
$$
som så giver mig (vi tager kvadratroden for at finde spredningen)
```{r}
lowersigma <- (n-1)*s^2/qchisq(1-alpha/2, df= n-1)
uppersigma <- (n-1)*s^2/qchisq(alpha/2, df= n-1)
c(sqrt(lowersigma), sqrt(uppersigma))
```

# . 
# Opg 1 2023 juni uafhængighedstest med e<5 fishers eksakte test og permutationstest

note: her kunne jeg også have brugt fishers eksakte test
```{r}
obs <- rbind(c(2,1,1,10), c(4,5,4,4))
fisher.test(obs)
```

jeg kan også bruge en permutationstest for den nye data. 
```{r}
#ret til
obs <- rbind(c(2,1,1,10), c(4,5,4,4))

#brug kode
r=dim(obs)[1]; k=dim(obs)[2]
rs=rowSums(obs)
cs=colSums(obs)
h=rep(c(1:r),rs)
m=rep(c(1:k),cs)

Gfct=function(Amat){
ex=outer(rowSums(Amat),colSums(Amat))/sum(Amat)
A1=ifelse(Amat==0,1,Amat)
return(2*sum(Amat*log(A1/ex)))
}
Gobs=Gfct(obs)

nSim=10^4-1
Gval=rep(0,nSim)
for (i in 1:nSim){
msamp=sample(m)
tabelsamp=table(h,msamp)
Gval[i]=Gfct(tabelsamp)
}
pval=(1+sum(Gval>=Gobs))/(1+nSim)
c(G=Gobs,pværdi=pval)
```
# . 
# Opg 2 2023 juni varianshomogenitet mellem grupper i hver sin model, afskæringer konfidensinterval

til dette laver jeg en bartlett test for at tjekke om varianshomogenitet. 
```{r}
turtles <- read.csv("turtles.csv", stringsAsFactors = TRUE)
turtlesA <- subset(turtles,art == "A")
turtlesB <- subset(turtles,art == "B")
turtlesC <- subset(turtles,art == "C")

#vi er vidst nød til at skrive det op som 3 forskellige her
lmfita <- lm(slagvolumen~blodtryk, data = turtlesA)
lmfitb <- lm(slagvolumen~blodtryk, data = turtlesB)
lmfitc <- lm(slagvolumen~blodtryk, data = turtlesC)

#kører bartlett test for ens varians
bartlett.test(list(lmfita, lmfitb, lmfitc)) 
```

afskæringernes konfidensinterval findes med 0 + og så modellen man har, så får man den for hver afskæring for sig selv modsat i forhold til hinanden. 
```{r}
lmfit_m2star <- lm(slagvolumen ~ 0 + blodtryk + art, data = turtles)
confint(lmfit_m2star)
```

# . 
# Opg 3 2023 juni bootstrap fordeling af estimator, bootstrap percentil interval
## bootstrap fordeling af estimator
vi har momentestimatores for a
$$
\hat{a} = 2\bar{X}/(1-\bar{X}), \quad \bar{X}=1/n\cdot \sum_{i=1}^{n}X_i
$$

```{r}
set.seed(42)
x <- rbeta(100, 3, 2)
ahat <- 2*mean(x)/(1-mean(x))
ahat
```

bootstrap fordeling og histogram for a
```{r}
#skriv parameter ind
data_test <- x

#regner
n <- length(data_test)
N <- 10^4

test.a <- numeric(N)

for (i in 1:N) {
  x_sample <- sample(data_test, size=n, replace = TRUE)
  test.a[i] <- 2*mean(x_sample)/(1-mean(x_sample)) 
}

hist(test.a, main = "Bootstrap distribution of a", col = "skyblue", breaks=60) 
abline(v = 2*mean(x)/(1-mean(x)) , col = "blue", lty = 2)
```

## bootstrap percentil interval
samt bootstrap percentil interval
```{r}
alpha = 0.10
quantile(test.a,probs=c(alpha/2,1-alpha/2))
```


## sandsynligheden for over værdi eller under værdi special beta-fordeling
```{r}
mean_a3 <- 3/(3+2)
sd_a3 <- sqrt((2*3)/(100*(3+2)^2*(3+3)))
pnorm(0.59, mean = mean_a3, sd = sd_a3)
```

## type 1 og type 2 fejl generelt

så sandsynligheden for type 1 fejl er altså sandsynligheden for at gennemsnittet er under 0.57
```{r}
C = 0.57
#sandsynligheden for type 1 fejl: 
#her simulerer vi fra nulhypotesen a=3, vi afviser hypotesen når den er under 0.57
pnorm(0.57, mean = mean_a3, sd = sd_a3)
```
og dermed er sandsynligheden for type 1 fejl altså 0.067. 
vi finder også sandsynligheden for type 2 fejl, her skal nulhypotesen være falsk og derfor a=2.5
```{r}
mean_a25 <- 2.5/(2.5+2)
sd_a25 <- sqrt((2*2.5)/(100*(2.5+2)^2*(3+2.5)))

1- pnorm(0.57, mean = mean_a25, sd = sd_a25)
```
så sandsynligheden for type 2 fejl når a=2.5 er altså 0.25. 

## type 1 og type 2 fejl simuleret

jeg kan simulere fra beta-fordelingen med rbeta. simulerer først type 1 fejl
```{r}
a = 3
a_star = 2.5
n <- 100
N <- 10^4
C = 0.57

# type 1 fejl:
mean.vec <- numeric(N)
mean.vec2 <- numeric(N)

for (i in 1:N) {
  x1 <- rbeta(n, a, 2)
  x2 <- rbeta(n, a_star, 2)
  mean.vec[i] <- mean(x1)
  mean.vec2[i] <- mean(x2)
}

p_val <- mean(mean.vec < C)
c("type 1 fejl:", p_val)

p_val2 <- mean(mean.vec2 >= C)
c("type 2 fejl:", p_val2)
```
# . 
# Opg 1 2023 august multipel regression
## multipel regressionsmodel tjek om residualer er normalfordelte

så vi skal opskrive den multiple regressionsmodel med 4 variable og 17 patienter i alt
$$
M_1: X_i \sim N(\alpha + t_{i1} \cdot t1 + t_{i2} \cdot t2 + t_{i3} \cdot t3 + t_{i4} \cdot t4, \sigma^2),  i=1,...,17
$$
grafisk tjek af om residualerne er normalfordelte
```{r}
lmfit1 <- lm(x ~ t1 + t2 + t3 + t4, data = amitrip)
residualer <- residuals(lmfit1) 
qqnorm(residualer, col = "skyblue2")
qqline(residualer, col = "orange")
```
## backward selektion
```{r}
lmfit1 <- lm(x ~ t1 + t2 + t3 + t4, data = amitrip)
summary(lmfit1)
#osv...
anova(lmfit3, lmfit1)
```
## estimater og 95%-konfidensintervaller for skæringen samt regressionskoeficienterne i M2
```{r}
lmfit3 <- lm(x ~ t1 + t3, data = amitrip)
coef(lmfit3) # giver parameterskøn
confint(lmfit3) #giver 95% konfidensinterval for parametrene
```
## 95%-prædiktionsinterval givet værdier
```{r}
lmfit3 <- lm(x ~ t1 + t3, data = amitrip)
nyData = data.frame(t1 = c(1100), t3 = c(80))
predict(lmfit3, nyData, interval = "prediction")
```
## 95% konfidensinterval for præcisionen

aflæs sigma i summary og aflæs df i summary!!
dette kan jeg gøre ved at finde 95% konfidensinterval for sigma og så regne ud for 1/sigma
```{r}
alpha = 0.05
df_value= 14
sigma2 <- sigma(lmfit3)^2
c(sigma2/(qchisq(1-alpha/2, df = df_value)/df_value), sigma2/(qchisq(alpha/2, df = df_value)/df_value))
c(1/56152.16, 1/12100.99)
```

# .
# Opg 2 2023 august multinomialmodellen
## test af hypotesen om ens præferencer, ens sandsynlighed

for 4 kasser har vi
$$
H_0: \pi_i =0.25 , i=1,2,3,4
$$
vi tester så ud fra de forventede værdier
```{r}
observerede <- c(21,6,9,8)
kasser = 4
frie_parametre = 0
n = 44
forventede = c(44/4, 44/4, 44/4, 44/4)

#beregn teststørrelse 
Gobs = 2*sum((observerede*log(observerede/forventede))) 
Gobs

#beregn p-værdi
1-pchisq(Gobs,kasser-1-frie_parametre) 
```
## redegørelse for likelihoodfunktionens form

likelihoodfunktionen er
$$
L(\pi) = \begin{pmatrix} 44 \\ a_1 \cdot a_2 \cdot a_3 \cdot a_4 \end{pmatrix} \cdot \pi_1^{a_1} \cdot \pi_2^{a_2} \cdot \pi_3^{a_3} \cdot \pi_4^{a_4}
$$
indsæt og få svaret. 

## forventede værdier under H1

med oplyste sandsynligheder
```{r}
phat = (6+9+8)/132
forventedeH1 = n*c((1-3*phat), phat, phat, phat) #SKAL RETTES!
forventedeH1
sum(forventedeH1)
```
## test af hypotesen H1
```{r}
observerede <- c(21,6,9,8)
phat = (6+9+8)/132
forventedeH1 = n*c((1-3*phat), phat, phat, phat) #SKAL RETTES!
frie_parametre = 1
n = 44

#beregn teststørrelse 
Gobs = 2*sum((observerede*log(observerede/forventedeH1))) 
Gobs

#beregn p-værdi
1-pchisq(Gobs,kasser-1-frie_parametre) 
```
## maksimum likelihood estimatet
indsæt, log likelihood differentier sæt lig 0 og isoler.
# .
# Opg 4 2023 august parret eller uparret test(matched pairs) forskel i middelværdi
```{r}
#skriv ind
bilister <- read.csv("bilister.csv")
foer <- bilister$foer
efter <- bilister$efter

#kør, tjek om det er med tilbagelægning, det er det når det er den med -1 og 1 som her!
obs = mean(efter)-mean(foer)
d = efter - foer
n = length(d)
N <- 10^4 - 1
result <- numeric(N) 
for (i in 1:N) {
signs <- sample(c(-1,1),n,replace=TRUE) #med tilbagelægning!!
result[i] <- mean(signs*d) 
}

(sum(result >= obs) + 1)/(N + 1) 
```

# . 
# Opg 1 2024 juni normalfordeling for estimator

Vi har at for en normalfordeling for en estimator er et 95% konfidensintervallet som
$$
[\bar{x}-1.96\cdot sd, \quad \bar{x}+1.96\cdot sd]
$$
vi får altså 
```{r}
xbar <- 0.8557
sigma <- 0.0618
#så vi får
lower <- xbar - 1.96*sigma
upper <- xbar + 1.96*sigma
c(lower, upper)
```
# .
# Opg 2 2024 juni bias af theta, unbiased, momentestimator
## bias af theta, unbiased

Er $\hat{\theta}_{mle}$ unbiased? Giv et kort teoretisk argument for dit svar.
en unbiased estimator har 
$$
Bias(\hat{\theta}_{mle}) = E_{\theta}(\hat{\theta}_{mle}) - \theta = 0
$$
vi kan nu bruge jensens ulighed der siger: : lad G være en strengt konveks funktion og X en ikke degenereret stokastisk variabel, så er
$$
E(g(x))>g(E(X))
$$
det betyder altså at vi har at
$$
E(\hat{\theta}_{mle}) = E(2n/(\sum_{i=1}^{n}X_i^2)) > 2n/(\sum_{i=1}^{n}E(X_i^2))
$$
vi kan nu bruge at vi fra opgaven har at
$$
EX^2 = 2/\theta
$$
som altså betyder at
$$
2n/(\sum_{i=1}^{n}E(X_i^2)) = 2n/(\sum_{i=1}^{n}2/\theta) = 2n(2n/\theta) = \theta 
$$
og vi har dermed vist at
$$
E(\hat{\theta}_{mle}) > \theta
$$
og dermed kan det altså ikke være unbiased. 

## momentestimatoren udledelse

Angiv formlen for momentestimatoren, $\hat{\theta}_{mom}$. 
vi har fra opgaven at 
$$
E(X)=3\sqrt{\pi}/(4\sqrt{\theta})
$$
vi finder da $\hat{\theta}_{mom}$ ved at sætte den lig med det empiriske moment
$$
M_1 = 1/n \cdot \sum_{i=1}^{n}X_i
$$
Dette giver mig
$$
3\sqrt{\pi}/(4\sqrt{\theta}) = 1/n \cdot \sum_{i=1}^{n}X_i
$$
$$
\Leftrightarrow (4\sqrt{\theta}) \cdot \sum_{i=1}^{n}X_i = 3n\sqrt{\pi} \Leftrightarrow \sqrt{\theta} = 3n\sqrt{\pi}/ (4\sum_{i=1}^{n}X_i) 
$$
$$
\Leftrightarrow \hat{\theta}_{mom} = (3n\sqrt{\pi}/ (4\sum_{i=1}^{n}X_i))^2 
$$
som så er momentestimatoren. 

## simulation af momentestimator og MSE

```{r}
theta = 5
n = 10
Nsim = 10000
alpha = 2
theta_mle <- numeric(Nsim)
theta_mom <- numeric(Nsim)
for (i in 1:Nsim){
  Z <- rgamma(n, shape=alpha, rate = theta)
  X <- sqrt(Z)
  theta_mle[i] <- 2*n/(sum(X^2))
  theta_mom[i] <- (3*n*sqrt(pi)/(4*sum(X)))^2
}
mean(theta_mle)
mean(theta_mom)
c("bias theta_mle:", mean(theta_mle)-5)
c("bias theta_mom:", mean(theta_mom)-5)
c("MSE theta_mle:", mean((theta_mle-theta)^2))
c("MSE theta_mom:", mean((theta_mom-theta)^2))
```

# . 
# Opg 4 2024 juni
## 95% konfidensinterval for standardafvigelsen i model M1

Angiv et 95% konfidensinterval for standardafvigelsen $\sigma$ i modellen M1.

vi har fra formel 2.17 i de supplerende noter at vi kan finde konfidensintervallet af $\sigma$ med
$$
[fs^2(X)/(\chi^2_{1-\alpha/2}(f)), \quad fs^2(X)/(\chi^2_{\alpha/2}(f))]
$$
vi kan aflæse s i summary
```{r}
summary(lmfit)
```
som giver
```{r}
s = 10.06
antal_obs = 60
alpha = 0.05

f = antal_obs-1
lower <- f*s^2/qchisq(1-alpha/2, df = f)
upper <- f*s^2/qchisq(alpha/2, df = f)

c(sqrt(lower), sqrt(upper))
```


## hypotesen om additiv model 

jeg har altså hypotesen
$$
H_{0\mu}: \mu_i = \alpha_i + \beta_l, i=1,2,3, l=1,2
$$
hvor i er de 3 produktionstyper og l er de to æggestørrelser. 
jeg vil altså gerne vise modellen
$$
M_2: X_{ilj} \sim N(\alpha_i + \beta_l,\sigma^2), \quad  i=1,2,3, \quad  l=1,2, \quad j=1,...,10
$$
for den grafiske undersøgelse laver jeg redisualplot
```{r}
lmfit_m2 <- lm(respons_variabel ~ aeg$type + aeg$stor)
residualer <- lmfit_m2$residuals

#lav qqplot over residualerne
qqnorm(residualer, col = "purple2")
qqline(residualer, col = "green3")
```

jeg sammenligner så med anova for at tjekke om jeg kan reducere modellen
```{r}
anova(lmfit_m2,lmfit)
```

# . 
# Opg 2 2024 aug bias af alpha og beta fra specifik for opgaven fordeling

Jeg skal også kigge på om estimatores er unbiased eller biased. her har jeg fået at vide at $E(log(X_1/\beta)) = 1/\alpha$
jeg kan her bruge jensens ulighed der siger
$$
E(g(x))>g(E(X))
$$
altså at
$$
E(\hat{\alpha}) = E(n/(\sum_{i=1}^{n}log(x_i/\beta))) > n/(\sum_{i=1}^{n}E(log(x_i/\beta))) = n/(\sum_{i=1}^{n}1/\alpha) = n/(n/\alpha))=\alpha
$$
så dermed har vi altså 
$$
E(\hat{\alpha}) >\alpha \Rightarrow bias(\hat{\alpha}) > 0 
$$
og vi ser altså at $\alpha$ har positiv bias. 


# . 
# Opg 4 2024 aug permutationstest for varianshomogenitet mellem to grupper

```{r}
obj <- sim$x

obs = var(xa$x)/var(xb$x)
oneofthem = xa$x

N <- 10^4 - 1
result <- numeric(N) 
for (i in 1:N) {
  index <- sample(length(obj), size = length(oneofthem), replace = FALSE)
  result[i] <- var(obj[index])/var(obj[-index])
}

#og finder p-værdien
pval = (2*min(sum(result < obs),sum(result >= obs)) + 1) / (N+1)
pval
```

# . 

# . 
# ekstra fra spørgetime
##Homogenitetstest vs. uafhængighedstest
homogenitetstest: model 
$$
(A_{i1},...,A_{ik}) \sim multinom(n_i,(\pi_{i1},...,\pi_{ik})), i=1,...,r, \pi_{ij}>=0, \sum_{i=1}^n\pi_{ij}=1
$$
$$
H_0: \pi_{ij} = \pi_j, i=1,...,r, j=1,...,k
$$
uafhængighedstest: model
$$
(A_{11},...,A_{rk}) \sim multinom(n,(\pi_{11},...,\pi_{rk}))
$$
$$
H_0: \pi_{ij} = \alpha_i \cdot \beta_j
$$
se diskussion ved ligning 8.15 i supplerende noter. 



## om permutationstest
nulhypotese:
$$
H_0:\mu_{før} = \mu_{efter}
$$
alternativhypotese
$$
H_A:\mu_{efter}>\mu_{før}
$$
14 par, regn $\bar{X}_{efter}-\bar{X}_{før}$
$$
p_{obs}= (sum(result\geq observed)+1)/(N+1)
$$
hvis $H_A:\mu_{efter} \ne \mu_{før}$, så er
$$
p_{obs}=min(sum(result\leq observed), sum(result \geq observed)+1)/(N+1)
$$
hvor N er antal simuleringer. 
grunden til at det er N+1 er fordi man tæller den oprindelige stikprøve med og derfor har vi så N+1 i bunden også. 

## . 
