---
title: "Rapport - Kausal"
output: html_document
date: "2025-12-04"
---

```{r setup, include=FALSE}
knitr::opts_chunk$set(echo = TRUE)
```

#Genskabelse af tabel 4 column 3
```{r}      
library("readstata13")
data = read.dta13("prussia.simple.dta")
head(data)
library(AER) #IV-model, coeftest
library(lmtest) #coeftest
library(sandwich) #coeftest
library(fixest) #IV-model med Kleibergen-Paap F-statistic
```

##OLS uden kontrolvariable:
$$
\text{share_antisem_reich_1898}=\beta_0+\beta_1\cdot \text{f_prot_1882}+\varepsilon
$$

Vi kigger udelukkende på hvordan andelen af antisemitisme i 1898 afhænger af andelen af protestanter i 1882


```{r}
ols_no_control <- lm(share_antisem_reich_1898 ~ f_prot_1882, data = data)
summary(ols_no_control)

#coeftest(ols_no_control, vcov = vcovHC(ols_no_control, type = "HC3"))
coeftest(ols_no_control, vcov = vcovCL(ols_no_control, cluster = data$code_reichstag_wk))

cat("mean.dep.var:",mean(data$share_antisem_reich_1898))
```

Vi ser estimatet $\beta_1$=0.07198=0.0720 som i tabellen fra BP.

Vi ser standard error 0.01722=0.017 som i tabllen fra BP, aflæst fra coeftest med clustering.

Vi ser mean.dep.var er 0.0412=0.041 som i tabellen fra BP, blot gennemsnittet af den afhængige variabel (share_antisem_reich_1898)

Vi ser $R^2$=0.05385=0.054 som i tabellen fra BP, aflæst fra Multiple R-squared i summary.

Altså alle genskabt korrekt.






##OLS med kontrolvariable:
$$
\text{share_antisem_reich_1898}=\beta_0+\beta_1\cdot \text{f_prot_1882}+\beta_2\cdot \text{f_young}+\beta_3\cdot \text{f_fem}+\beta_4\cdot \text{f_ortsgeb}+\beta_5\cdot \text{f_pruss}+\beta_6\cdot \text{hhsize}+\beta_7\cdot \text{lnpop}+\beta_8\cdot \text{posen}+\beta_9\cdot \text{f_urban}+\varepsilon
$$

Vi kigger udelukkende på hvordan andelen af antisemitisme i 1898 afhænger af andelen af protestanter i 1882


```{r}
ols_controls <- lm(share_antisem_reich_1898 ~ f_prot_1882 + f_young + f_fem + f_ortsgeb + f_pruss + hhsize + lnpop + posen + f_urban, data = data)
summary(ols_controls)

#coeftest(ols_no_control, vcov = vcovHC(ols_no_control, type = "HC3"))
coeftest(ols_controls, vcov = vcovCL(ols_controls, cluster = data$code_reichstag_wk))

cat("mean.dep.var:",mean(data$share_antisem_reich_1898))
```

Vi ser estimatet $\beta_1$=0.1090=0.109 som i tabellen fra BP.

Vi ser standard error 0.02487=0.025 som i tabllen fra BP, aflæst fra coeftest med clustering.

mean.dep.var er som før

Vi ser $R^2$=0.1964=0.196 som i tabellen fra BP, aflæst fra Multiple R-squared i summary.

Altså alle genskabt korrekt.


##IV med kontrolvariable:
Instrument er kmwittenberg.

```{r}
iv_model <- ivreg(share_antisem_reich_1898 ~ 
                    f_prot_1882 + f_young + f_fem + f_ortsgeb + f_pruss + hhsize + lnpop + posen + f_urban | 
                    f_young + f_fem + f_ortsgeb + f_pruss + hhsize + lnpop + posen + f_urban + kmwittenberg, 
                  data = data)

summary(iv_model, diagnostics = TRUE)

coeftest(iv_model, vcov = vcovCL(iv_model, cluster = data$code_reichstag_wk))


```

Vi ser estimatet $\beta_1$=0.1312=0.131 som i tabellen fra BP.

Vi ser standard error 0.03776=0.038 som i tabllen fra BP, aflæst fra coeftest med clustering.

mean.dep.var er som før

Cragg-Donald Wald F-statistic/Weak instruments har F-statistic på 111.315 som i tabellen fra BP, aflæst i summary med diagnostics=TRUE

Kleibergen-Paap rk Wald F-statistic/ ser vi ikke her, måske brug pakken fixest og kommandoen feols.

Altså alle genskabt korrekt.


```{r}
iv_kleibergen_paap <- feols(
  share_antisem_reich_1898 ~ 
    f_young + f_fem + f_ortsgeb + f_pruss + hhsize + lnpop + posen + f_urban |
    f_prot_1882 ~ kmwittenberg,
  data = data,
  cluster = ~code_reichstag_wk
)

summary(iv_kleibergen_paap)
```

















#Genskabelse af tabel 6 columns 3 + 4:
```{r}
dat <- readRDS("pdata.city.R")
dat

library(plm) #Panel data
library(AER) #IV
library(lmtest)   #coeftest
library(sandwich) #vcovHC
```


```{r}
dat$after <- ifelse(
  dat$century_15001600 == 1 |
    dat$century_16001700 == 1 |
    dat$century_17001800 == 1,
  1, 0
)

pdata <- pdata.frame(dat, index = c("id", "after"))
```


##OLS diff-in-diff-in-diff
```{r}
ols_triple_diff <- plm(pogrom_small_t ~ post_protestant_1546 + PostXJLend_any_geq2 + PostXJLend_anyXProt, data = pdata,
            model = "within", effect = "twoways"   # city FE + century FE
)

summary(ols_triple_diff)

#cat("Estimate of post_protestant_1546:", summary(ols_triple_diff)$coefficients["post_protestant_1546",1], "\n")
#cat("PostXJLend_anyXProt:", summary(ols_triple_diff)$coefficients["PostXJLend_anyXProt",1])


coeftest(ols_triple_diff, vcov = vcovHC(ols_triple_diff, type = "HC1", cluster = "group"))

cat("mean.dep.var:",mean(dat$pogrom_small_t, na.rm = TRUE), "\n")
#cat("Observations:", , "\n")
cat("Cities:",length(unique(pdata$id)), "\n")

```


##IV diff-in-diff-in-diff
```{r}
library(AER)
library(sandwich)
library(lmtest)

iv <- ivreg(
  pogrom_small_t ~
    post_protestant_1546 + 
               PostXJLend_anyXProt + 
               century_14001500 + 
               century_15001600 + 
               century_16001700 + 
               century_17001800 + 
               PostXJLend_any_geq2 +
               factor(id)
  |
    post_protestant_1546 +
    post_n_trade1serv_1500 +
    pr_post_n_trade1serv_1500 +
    century_14001500 +
    century_15001600 +
    century_16001700 +
    century_17001800 +
    factor(id),
  data=pdata
)

coeftest(iv, vcov = vcovCL(iv, cluster = ~ id, type = "HC0"))

```



